---
title: "Integración de muestras scRNA-seq con Harmony"
subtitle: "Muestras: C1_B3, C2_B8, HI1_B1, HI3_B2, HI4_B4, HI8_B5, HI9_B6"
author: "Celia Galiano Manzanares"
date: '`r format(Sys.Date(), "%d de %B de %Y")`'
output:
  html_document:
    theme: united
    df_print: kable
    toc: true
    toc_float:
      collapsed: false
      smooth_scroll: true
    toc_depth: 3
    number_sections: true
---

```{r setup, include=FALSE}
knitr::opts_chunk$set(
  tidy      = TRUE,
  tidy.opts = list(width.cutoff = 95),
  message   = FALSE,
  warning   = FALSE,
  error     = TRUE
)
```

> **Nota de uso:** Este script integra los objetos Seurat preprocesados de forma independiente mediante `merge` + Harmony. El merge previo al análisis de memoria permite estimar si el ordenador puede soportar la integración completa antes de ejecutar Harmony.

---

## Setup y parámetros

```{r libraries}
library(Seurat)
library(harmony)
library(ggplot2)
library(dplyr)
library(patchwork)
library(SingleR)
library(celldex)
```

```{r init}
# ── RUTAS ──────────────────────────────────────────────────────────────────────
ruta_workspace <- "./" 
ruta_rds_in    <- paste0(ruta_workspace, "output/rds/")
ruta_out       <- paste0(ruta_workspace, "output/integracion/")
ruta_imagenes  <- paste0(ruta_out, "images/")
ruta_paneles   <- paste0(ruta_out, "paneles/")

# Crear carpetas de salida si no existen
for (d in c(ruta_out, ruta_imagenes, ruta_paneles)) {
  if (!dir.exists(d)) dir.create(d, recursive = TRUE)
}

# Nombres de las muestras y sus grupos (Control vs HI)
muestras <- c("C1_B3", "C2_B8", "HI1_B1", "HI3_B2", "HI4_B4", "HI8_B5", "HI9_B6")

grupo_map <- c(
  C1_B3   = "Control",
  C2_B8   = "Control",
  HI1_B1  = "HI",
  HI3_B2  = "HI",
  HI4_B4  = "HI",
  HI8_B5  = "HI",
  HI9_B6  = "HI"
)

cat("Muestras a integrar:", paste(muestras, collapse = ", "), "\n")
cat("Rutas configuradas:\n")
cat("  RDS entrada: ", ruta_rds_in,  "\n")
cat("  Salida:      ", ruta_out,     "\n")
```

---

## Carga de objetos Seurat

```{r load_objects}
# Cargar los 8 objetos _final.rds generados en el preprocesamiento
lista_seu <- list()

for (muestra in muestras) {
  ruta_rds <- paste0(ruta_rds_in, muestra, "_final.rds")
  
  if (!file.exists(ruta_rds)) {
    warning("Archivo no encontrado: ", ruta_rds)
    next
  }
  
  cat("Cargando:", muestra, "... ")
  seu_tmp <- readRDS(ruta_rds)
  
  # Asegurar que el orig.ident sea el nombre de la muestra
  seu_tmp@meta.data$orig.ident <- muestra
  
  # Añadir metadato de grupo (Control vs HI)
  seu_tmp@meta.data$grupo      <- unname(grupo_map[muestra])
  
  lista_seu[[muestra]] <- seu_tmp
  cat(ncol(seu_tmp), "células\n")
  
  gc()
}

cat("\n── Resumen de carga ────────────────────────────────────────\n")
cat("Muestras cargadas:", length(lista_seu), "/", length(muestras), "\n")
```

---

## Diagnóstico de memoria pre-merge

Antes de hacer el merge, se estima el uso de RAM para decidir si continuar o si es necesario reducir el número de muestras.

```{r memory_check}
# Tamaño de cada objeto en MB
cat("── Tamaño individual de cada objeto ────────────────────────\n")
tam_total_mb <- 0
n_celulas_total <- 0

for (muestra in names(lista_seu)) {
  tam_mb <- round(object.size(lista_seu[[muestra]]) / 1024^2, 1)
  n_cel  <- ncol(lista_seu[[muestra]])
  cat(sprintf("  %-12s : %6d células | %6.0f MB\n", muestra, n_cel, tam_mb))
  tam_total_mb    <- tam_total_mb    + tam_mb
  n_celulas_total <- n_celulas_total + n_cel
}

cat(sprintf("\nTotal estimado suma de objetos: %.0f MB (%.1f GB)\n",
            tam_total_mb, tam_total_mb / 1024))
cat(sprintf("Total de células:               %d\n", n_celulas_total))

```

---

## Merge de todos los objetos

Se fusionan los 8 objetos Seurat en uno solo sin corregir el efecto batch (eso lo hará Harmony después). El merge es la forma más eficiente en memoria porque evita duplicar matrices de assay.

```{r merge_objects}
t0 <- Sys.time()

# merge() con add.cell.ids asigna prefijos a los barcodes para evitar colisiones
seu_merged <- merge(
  x            = lista_seu[[1]],
  y            = lapply(lista_seu[-1], function(x) x),
  add.cell.ids = names(lista_seu),
  merge.data   = FALSE   # No heredar la normalización: se renormalizará
)

t1 <- Sys.time()
cat("Células totales en el objeto merged:", ncol(seu_merged), "\n")
cat("Genes en el objeto merged:          ", nrow(seu_merged), "\n")

# Liberar memoria — los objetos individuales ya no son necesarios
rm(lista_seu)
gc()

cat("\nMemoria tras liberar lista de objetos:\n")
cat(sprintf("  Objeto merged: %.0f MB\n", object.size(seu_merged) / 1024^2))
```

```{r merge_summary, fig.height=5, fig.width=10}
# Distribución de células por muestra y por grupo
tabla_celulas <- seu_merged@meta.data %>%
  group_by(orig.ident, grupo) %>%
  summarise(n_celulas = n(),
            genes_mediana = round(median(nFeature_RNA)),
            UMIs_mediana  = round(median(nCount_RNA)),
            MT_mediana    = round(median(percent.MT), 2),
            .groups = "drop") %>%
  arrange(grupo, orig.ident)

cat("── Células por muestra ─────────────────────────────────────\n")
print(tabla_celulas)

# Barplot de células por muestra
ggplot(tabla_celulas, aes(x = orig.ident, y = n_celulas, fill = grupo)) +
  geom_bar(stat = "identity") +
  scale_fill_manual(values = c("Control" = "#4e79a7", "HI" = "#e34459")) +
  labs(title = "Células por muestra tras merge",
       x = NULL, y = "Número de células", fill = "Grupo") +
  theme_classic() +
  theme(axis.text.x = element_text(angle = 45, hjust = 1))
```

---

## Preprocesamiento del objeto merged (pre-Harmony)

Harmony requiere un espacio PCA conjunto. Se renormaliza y recalcula el PCA sobre el objeto merged antes de aplicar la corrección de batch.

```{r preprocess_merged}
cat("Normalizanción...\n")
seu_merged <- NormalizeData(seu_merged, normalization.method = "LogNormalize",
                            scale.factor = 1e4, verbose = FALSE)
cat("Identificación de genes variables...\n")

seu_merged <- FindVariableFeatures(seu_merged, selection.method = "vst",
                                   nfeatures = 2000, verbose = FALSE)

cat("Escalar...\n")
seu_merged <- ScaleData(seu_merged, verbose = FALSE)

cat("Calcular PCA...\n")
seu_merged <- RunPCA(seu_merged, npcs = 30, verbose = FALSE)

gc()
```

```{r elbow_merged, fig.height=5, fig.width=8}
ElbowPlot(seu_merged, ndims = 30) +
  ggtitle("ElbowPlot — Objeto merged (pre-Harmony)") +
  geom_vline(xintercept = 20, linetype = "dashed", color = "#e34459", alpha = 0.6) +
  annotate("text", x = 21, y = max(seu_merged@reductions$pca@stdev) * 0.9,
           label = "dims_use = 20", color = "#e34459", hjust = 0, size = 3.5)
```

```{r umap_preharmony, fig.height=8, fig.width=16}
# UMAP pre-Harmony para visualizar el efecto de batch ANTES de corregirlo
seu_merged <- RunUMAP(seu_merged, dims = 1:20, reduction.name = "umap.preharmony",
                      verbose = FALSE)

p_pre_muestra <- DimPlot(seu_merged, reduction = "umap.preharmony",
                          group.by = "orig.ident", label = FALSE, raster = T) +
  ggtitle("UMAP PRE-Harmony — por muestra") +
  theme(legend.position = "right")

p_pre_grupo <- DimPlot(seu_merged, reduction = "umap.preharmony", raster = T,
                        group.by = "grupo",
                        cols = c("Control" = "#4e79a7", "HI" = "#e34459")) +
  ggtitle("UMAP PRE-Harmony — por grupo") +
  theme(legend.position = "right")

p_pre_muestra | p_pre_grupo
```

Si las células de distintas muestras o grupos aparecen claramente separadas en el UMAP pre-Harmony, es señal de efecto batch. Harmony debería corregirlo y mezclar las células de distintas muestras dentro de cada tipo celular real.

---

## Integración con Harmony

```{r harmony, fig.height=5, fig.width=8}
# ── PARÁMETROS DE HARMONY ───────────────────────────────────────────────────────
dims_use     <- 1:20   # Ajustar según ElbowPlot
theta_val    <- 2      # Fuerza de corrección: 1–2 estándar; >2 si el batch es muy fuerte
lambda_val   <- 1      # Regularización: 1 estándar
max_iter_val <- 10     # Iteraciones máximas
# ────────────────────────────────────────────────────────────────────────────────
t0 <- Sys.time()
cat("Harmony corrigiendo por muestra...\n")
seu_merged <- RunHarmony(
  seu_merged,
  group.by.vars  = "orig.ident",   # Corregir por muestra
  dims.use       = dims_use,
  theta          = theta_val,
  lambda         = lambda_val,
  max_iter = max_iter_val,
  plot_convergence = TRUE,         
  verbose        = TRUE
)
cat("Harmony corrigiendo por muestra y condición...\n")
seu_merged <- RunHarmony(
  seu_merged,
  group.by.vars  = c("orig.ident", "grupo"), # corregir por GRUPO + MUESTRAS
  dims.use       = dims_use,
  theta          = c(theta_val, theta_val),
  lambda         = lambda_val,
  max_iter = max_iter_val,
  plot_convergence = FALSE, 
  verbose        = FALSE,
  reduction.save = "harmony_doble" # nombre diferente al solo por muestra
)

t1 <- Sys.time()
cat(sprintf("\nHarmony completado en %.1f segundos\n",
            as.numeric(difftime(t1, t0, units="secs"))))
gc()
```

La curva de convergencia debe mostrar un descenso rápido en las primeras iteraciones y estabilizarse. Si no converge dentro de `max_iter`, aumentar el valor. Si la curva baja pero oscila, considerar aumentar `lambda`.

---

## Clustering y UMAP post-Harmony. Reducción por muestra

```{r post_harmony_clustering}
# ── PARÁMETROS POST-HARMONY ─────────────────────────────────────────────────────
dims_harmony     <- 1:20   # Usar los mismos dims que en Harmony
resolucion_final <- 0.8    # Resolución de clustering (ajustar si es necesario)
# ────────────────────────────────────────────────────────────────────────────────

cat("Calculando UMAP post-Harmony...\n")
seu_merged <- RunUMAP(seu_merged,
                      reduction      = "harmony",
                      dims           = dims_harmony,
                      reduction.name = "umap",
                      verbose        = FALSE)

cat("Calculando vecinos...\n")
seu_merged <- FindNeighbors(seu_merged,
                             reduction = "harmony",
                             dims      = dims_harmony,
                             verbose   = FALSE)

cat("Clustering (resolución", resolucion_final, ")...\n")
seu_merged <- FindClusters(seu_merged,
                            resolution = resolucion_final,
                            verbose    = FALSE)

cat("Número de clusters:", length(unique(seu_merged$seurat_clusters)), "\n")
gc()
```

```{r umap_postharmony, fig.height=16, fig.width=16}
p1 <- DimPlot(seu_merged, reduction = "umap", group.by = "seurat_clusters", raster = T,
              label = TRUE, label.size = 3) +
  ggtitle("UMAP POST-Harmony — clusters") +
  theme(legend.position = "none")

p2 <- DimPlot(seu_merged, reduction = "umap", group.by = "orig.ident", raster = T) +
  ggtitle("UMAP POST-Harmony — por muestra") +
  theme(legend.position = "right")

p3 <- DimPlot(seu_merged, reduction = "umap", group.by = "grupo", raster = T,
              cols = c("Control" = "#4e79a7", "HI" = "#e34459")) +
  ggtitle("UMAP POST-Harmony — por grupo") +
  theme(legend.position = "right")

p4 <- FeaturePlot(seu_merged, features = "nFeature_RNA",raster = T) +
  ggtitle("nFeature_RNA")

(p1 | p2) / (p3 | p4)
```

**Criterios de calidad del UMAP post-Harmony:**

- Las células de las distintas muestras deben estar mezcladas dentro de cada cluster (sin segregación por muestra).
- Los grupos Control y HI deben solaparse en los tipos celulares compartidos.
- Los clusters deben ser compactos y bien separados.

### Control de integración — reducción por muestra

```{r mixing_check, fig.height=5, fig.width=10}
# Composición de cada cluster por muestra
composicion <- seu_merged@meta.data %>%
  group_by(seurat_clusters, orig.ident, grupo) %>%
  summarise(n = n(), .groups = "drop") %>%
  group_by(seurat_clusters) %>%
  mutate(pct = round(n / sum(n) * 100, 1)) %>%
  arrange(seurat_clusters, orig.ident)

# Heatmap de composición por muestra
composicion_wide <- composicion %>%
  select(seurat_clusters, orig.ident, pct) %>%
  tidyr::pivot_wider(names_from = orig.ident, values_from = pct, values_fill = 0)

cat("Composición (%) por muestra en cada cluster:\n")
print(composicion_wide)

# Barplot apilado: proporción de cada muestra en cada cluster
ggplot(composicion, aes(x = seurat_clusters, y = pct, fill = orig.ident)) +
  geom_bar(stat = "identity", position = "fill") +
  scale_y_continuous(labels = scales::percent_format()) +
  labs(title = "Composición por muestra en cada cluster post-Harmony",
       x = "Cluster", y = "Proporción", fill = "Muestra") +
  theme_classic() +
  theme(axis.text.x = element_text(angle = 45, hjust = 1))
```

Una buena integración muestra que todos los clusters contienen células de múltiples muestras. Un cluster dominado por una única muestra (>80%) puede indicar un tipo celular específico de esa muestra o un artefacto de integración.

```{r check, fig.height=5, fig.width=10}
# Barplot apilado: proporción de Control vs HI en cada cluster
ggplot(composicion, aes(x = seurat_clusters, y = pct, fill = grupo)) +  
  geom_bar(stat = "identity", position = "fill") +
  scale_y_continuous(labels = scales::percent_format()) +
  scale_fill_manual(values = c("Control" = "#4e79a7", "HI" = "#e34459")) + 
  labs(title = "Composición por grupo (Control vs HI) en cada cluster",
       x = "Cluster", y = "Proporción", fill = "Condición") +
  theme_classic() +
  theme(axis.text.x = element_text(angle = 45, hjust = 1))
```

## Clustering y UMAP post-Harmony. Reducción por muestra y condición

```{r calc_umap_doble}
cat("Calculando UMAP para Harmony Doble (solo para visualización)...\n")
seu_merged <- RunUMAP(seu_merged,
                      reduction      = "harmony_doble", # Usamos la sobre-integración
                      dims           = dims_harmony,
                      reduction.name = "umap_doble",    # Lo guardamos con nombre nuevo
                      verbose        = FALSE)
gc()
```

```{r post_harmony_clustering_doble}
# ── PARÁMETROS POST-HARMONY DOBLE ───────────────────────────────────────────────
dims_harmony     <- 1:20   
resolucion_final <- 0.8    
# ────────────────────────────────────────────────────────────────────────────────

cat("Calculando vecinos (Harmony Doble)...\n")
seu_merged <- FindNeighbors(seu_merged,
                             reduction = "harmony_doble",     # Usamos el doble
                             dims      = dims_harmony,
                             graph.name = c("doble_nn", "doble_snn"), # Nombres nuevos
                             verbose   = FALSE)

cat("Clustering (resolución", resolucion_final, ")...\n")
seu_merged <- FindClusters(seu_merged,
                            resolution = resolucion_final,
                            graph.name = "doble_snn",         # Usamos la red nueva
                            cluster.name = "clusters_doble",  # COLUMNA NUEVA
                            verbose    = FALSE)

cat("Número de clusters (Doble):", length(unique(seu_merged$clusters_doble)), "\n")
gc()
```

```{r mixing_check_doble2, fig.height=16, fig.width=16}
# Composición de cada cluster DOBLE por muestra
composicion_doble <- seu_merged@meta.data %>%
  group_by(clusters_doble, orig.ident, grupo) %>%
  summarise(n = n(), .groups = "drop") %>%
  group_by(clusters_doble) %>%
  mutate(pct = round(n / sum(n) * 100, 1)) %>%
  arrange(clusters_doble, orig.ident)

p5 <- DimPlot(seu_merged, reduction = "umap_doble", group.by = "clusters_doble", raster = TRUE,
              label = TRUE, label.size = 3) +
  ggtitle("UMAP Harmony DOBLE — clusters") +
  theme(legend.position = "none")

p6 <- DimPlot(seu_merged, reduction = "umap_doble", group.by = "orig.ident", raster = TRUE) +
  ggtitle("UMAP Harmony DOBLE — por muestra") +
  theme(legend.position = "right")

p7 <- DimPlot(seu_merged, reduction = "umap_doble", group.by = "grupo", raster = TRUE,
              cols = c("Control" = "#4e79a7", "HI" = "#e34459")) +
  ggtitle("UMAP Harmony DOBLE — por grupo") +
  theme(legend.position = "right")

p8 <- FeaturePlot(seu_merged, features = "nFeature_RNA", reduction = "umap_doble", raster = TRUE) +
  ggtitle("nFeature_RNA (Harmony Doble)")

(p5 | p6) / (p7 | p8)
```

```{r mixing_check_doble, fig.height=5, fig.width=10}
# Heatmap de composición por muestra (Doble)
composicion_wide_doble <- composicion_doble %>%
  select(clusters_doble, orig.ident, pct) %>%
  tidyr::pivot_wider(names_from = orig.ident, values_from = pct, values_fill = 0)

cat("Composición (%) por muestra en cada cluster (Harmony Doble):\n")
print(composicion_wide_doble)

# Barplot apilado: proporción de cada muestra en cada cluster DOBLE
ggplot(composicion_doble, aes(x = clusters_doble, y = pct, fill = orig.ident)) +
  geom_bar(stat = "identity", position = "fill") +
  scale_y_continuous(labels = scales::percent_format()) +
  labs(title = "Composición por muestra en cada cluster (Harmony DOBLE)",
       x = "Cluster Doble", y = "Proporción", fill = "Muestra") +
  theme_classic() +
  theme(axis.text.x = element_text(angle = 45, hjust = 1))

# Barplot apilado: proporción de Control vs HI en cada cluster DOBLE
ggplot(composicion_doble, aes(x = clusters_doble, y = pct, fill = grupo)) +  
  geom_bar(stat = "identity", position = "fill") +
  scale_y_continuous(labels = scales::percent_format()) +
  scale_fill_manual(values = c("Control" = "#4e79a7", "HI" = "#e34459")) + 
  labs(title = "Composición por grupo (Control vs HI) en cada cluster (Harmony DOBLE)",
       x = "Cluster", y = "Proporción", fill = "Condición") +
  theme_classic() +
  theme(axis.text.x = element_text(angle = 45, hjust = 1))
```
---

```{r clustree_evolucion, fig.height=10, fig.width=20}
library(clustree)

# ── 1. CLUSTREE: HARMONY NORMAL (Solo por muestra) ────────────────────────────
cat("Calculando resoluciones para Harmony Normal...\n")
# Creamos la red con las coordenadas buenas y le llamamos "harmony_snn"
seu_merged <- FindNeighbors(seu_merged, 
                            reduction = "harmony", 
                            dims = dims_harmony, 
                            graph.name = "harmony_snn", 
                            verbose = FALSE)

# Calculamos los clusters a varias resoluciones sobre esa red
seu_merged <- FindClusters(seu_merged, 
                           resolution = c(0.2, 0.4, 0.6, 0.8, 1.0, 1.2), 
                           graph.name = "harmony_snn", 
                           verbose = FALSE)

# Le decimos a clustree que busque las columnas que empiezan por "harmony_snn_res."
p_tree_normal <- clustree(seu_merged, prefix = "harmony_snn_res.") +
                 ggtitle("Clustree - Harmony Normal (Por Muestra)") +
                 theme(plot.title = element_text(size = 14, face = "bold"))


print(p_tree_normal)

```
```{r clustree_evolucion_doble, fig.height=10, fig.width=20}
# ── 2. CLUSTREE: HARMONY DOBLE (Muestra + Condición) ──────────────────────────
cat("Calculando resoluciones para Harmony Doble...\n")
# Creamos la red con las coordenadas sobre-integradas y le llamamos "doble_snn"
seu_merged <- FindNeighbors(seu_merged, 
                            reduction = "harmony_doble", 
                            dims = dims_harmony, 
                            graph.name = "doble_snn", 
                            verbose = FALSE)

# Calculamos los clusters a varias resoluciones sobre esta segunda red
seu_merged <- FindClusters(seu_merged, 
                           resolution = c(0.2, 0.4, 0.6, 0.8, 1.0, 1.2), 
                           graph.name = "doble_snn", 
                           verbose = FALSE)

# Le decimos a clustree que busque las columnas que empiezan por "doble_snn_res."
p_tree_doble <- clustree(seu_merged, prefix = "doble_snn_res.") +
                ggtitle("Clustree - Harmony DOBLE (Sobre-integrado)") +
                theme(plot.title = element_text(size = 14, face = "bold"))
p_tree_doble
```


```{r elegir_reduccion}
# el identificador oficial vuelve a ser el original
Idents(seu_merged) <- "seurat_clusters"
```


---

## Marcadores diferenciales post-integración

```{r markers_integrated}
seu_merged <- JoinLayers(seu_merged)

n_clusters <- length(unique(seu_merged$seurat_clusters))
cat("Calculando marcadores para", n_clusters, "clusters...\n")

if (n_clusters > 1) {
  markers_integrated <- FindAllMarkers(
    seu_merged,
    only.pos       = TRUE,
    min.pct        = 0.25,
    logfc.threshold= 0.25,
    max.cells.per.ident = 200,
    verbose        = FALSE
  )
  
  markers_integrated %>%
    group_by(cluster) %>%
    filter(avg_log2FC > 1) %>%
    slice_max(n = 5, order_by = avg_log2FC) %>%
    knitr::kable(caption = "Top 3 marcadores por cluster (post-Harmony)")
  
} else {
  message("Solo hay 1 cluster — FindAllMarkers no es aplicable.")
}
```

```{r feature_plots_integrated, fig.height=10, fig.width=12}
FeaturePlot(seu_merged, features = c("S100A8", "CST3", "IL7R", "CD8A",
                                      "GZMA", "MS4A1", "TNFRSF17", "CD34"),
            ncol = 4, reduction = "umap") +
  plot_annotation(title = "Marcadores canónicos — objeto integrado")
```

---

## Anotación automática con SingleR (objeto integrado)

```{r singler_integrated, fig.height=20, fig.width=14}
cat("Cargando la base de datos Monaco...\n")
ref.monaco <- MonacoImmuneData()

# Extraemos la matriz de expresión de tu objeto integrado
datos_merged <- GetAssayData(seu_merged, assay = "RNA", layer = "data")

cat("Anotando células a nivel detallado (label.fine)...\n")
predictions_fine <- SingleR(
  test   = datos_merged,
  ref    = ref.monaco,
  labels = ref.monaco$label.fine
)

cat("Anotando células a nivel general (label.main)...\n")
predictions_main <- SingleR(
  test   = datos_merged,
  ref    = ref.monaco,
  labels = ref.monaco$label.main
)

# Guardamos las dos etiquetas como columnas nuevas en los metadatos
seu_merged[["SingleR.Monaco.Fine"]] <- predictions_fine$labels
seu_merged[["SingleR.Monaco.Main"]] <- predictions_main$labels

# ── GRÁFICAS DE ANOTACIÓN ─────────────────────────────────────────────────────

# Gráfico 1: Anotación General
p_main <- DimPlot(seu_merged, reduction = "umap", group.by = "SingleR.Monaco.Main",
                  label = TRUE, label.size = 4, repel = TRUE, raster = TRUE) +
  ggtitle("Anotación SingleR (Nivel General)") +
  theme(legend.position = "none")

# Gráfico 2: Anotación Detallada 
p_fine <- DimPlot(seu_merged, reduction = "umap", group.by = "SingleR.Monaco.Fine",
                  label = TRUE, label.size = 2.5, repel = TRUE, raster = TRUE,) +
  ggtitle("Anotación SingleR (Nivel Detallado - label.fine)") +
  theme(legend.position = "bottom",
        legend.text  = element_text(size = 8)) +
  guides(color = guide_legend(ncol = 4, override.aes = list(size = 3)))

# Mostramos los dos juntos
p_main / p_fine

# Guardamos la gráfica doble en tu carpeta
ggsave(paste0(ruta_paneles, "Anotacion_SingleR_Doble.png"), plot = (p_main / p_fine), width = 12, height = 16)
```

```{r singler_cluster_summary}
# Anotación mayoritaria por cluster
resumen_anotacion <- seu_merged@meta.data %>%
  group_by(seurat_clusters, SingleR.Monaco) %>%
  summarise(n = n(), .groups = "drop") %>%
  group_by(seurat_clusters) %>%
  slice_max(n, n = 1) %>%
  arrange(seurat_clusters)

cat("Anotación mayoritaria por cluster (Monaco):\n")
print(resumen_anotacion)
```

---

## Análisis de composición celular Control vs HI

```{r composition_analysis, fig.height=6, fig.width=12}
# Proporción de cada tipo celular (por anotación Monaco) en cada grupo
composicion_grupos <- seu_merged@meta.data %>%
  group_by(grupo, SingleR.Monaco) %>%
  summarise(n = n(), .groups = "drop") %>%
  group_by(grupo) %>%
  mutate(pct = round(n / sum(n) * 100, 2)) %>%
  arrange(grupo, desc(pct))

# Barplot: composición celular por grupo
top_tipos <- composicion_grupos %>%
  group_by(SingleR.Monaco) %>%
  summarise(n_total = sum(n)) %>%
  slice_max(n_total, n = 15) %>%
  pull(SingleR.Monaco)

composicion_grupos %>%
  filter(SingleR.Monaco %in% top_tipos) %>%
  ggplot(aes(x = reorder(SingleR.Monaco, -pct), y = pct, fill = grupo)) +
  geom_bar(stat = "identity", position = "dodge") +
  scale_fill_manual(values = c("Control" = "#4e79a7", "HI" = "#e15759")) +
  labs(title = "Composición celular: Control vs HI (Top 15 tipos)",
       x = NULL, y = "% células", fill = "Grupo") +
  theme_classic() +
  theme(axis.text.x = element_text(angle = 45, hjust = 1, size = 9))
```

```{r composition_table}
# Tabla comparativa de proporciones
composicion_wide2 <- composicion_grupos %>%
  select(grupo, SingleR.Monaco, pct) %>%
  tidyr::pivot_wider(names_from = grupo, values_from = pct, values_fill = 0) %>%
  mutate(diff_HI_vs_Control = round(HI - Control, 2)) %>%
  arrange(desc(abs(diff_HI_vs_Control)))

cat("Diferencias de composición HI vs Control (ordenado por magnitud de diferencia):\n")
print(composicion_wide2)

write.csv(composicion_wide2,
          file = paste0(ruta_out, "composicion_celular_HI_vs_Control.csv"),
          row.names = FALSE)
```

---

## Paneles

En esta sección se generan y exportan automáticamente los paneles solicitados para la Figura 1 del informe.

```{r figura_1_paneles, fig.height=8, fig.width=12}
# ── PANEL A: Control de Calidad ───────────────────────────────────────────────
panel_a <- VlnPlot(seu_merged, 
                   features = c("nFeature_RNA", "nCount_RNA", "percent.MT"), 
                   group.by = "orig.ident", 
                   pt.size = 0, 
                   ncol = 3) + 
           plot_annotation(title = "Panel A: Control de Calidad por Muestra")

print(panel_a)
ggsave(paste0(ruta_paneles, "Panel_A_QC.png"), plot = panel_a, width = 12, height = 5)

# ── PANEL B: UMAP Global por Clusters ─────────────────────────────────────────
panel_b <- DimPlot(seu_merged, 
                   reduction = "umap", 
                   group.by = "seurat_clusters", 
                   label = TRUE, 
                   label.size = 4,
                   raster = TRUE) +
           ggtitle("Panel B: UMAP Global (Clusters)") +
           theme(legend.position = "none")

print(panel_b)
ggsave(paste0(ruta_paneles, "Panel_B_Clusters.png"), plot = panel_b, width = 7, height = 6)

# ── PANEL C: Anotación Celular ────────────────────────────────────────────────
panel_c <- DimPlot(seu_merged, 
                   reduction = "umap", 
                   group.by = "SingleR.Monaco", 
                   label = TRUE, 
                   label.size = 3, 
                   repel = TRUE,
                   raster = TRUE) +
           ggtitle("Panel C: Anotación Celular") +
           theme(legend.position = "right")

print(panel_c)
ggsave(paste0(ruta_imagenes, "Panel_C_Anotacion.png"), plot = panel_c, width = 9, height = 6)

# ── PANEL D: UMAP Condición y Expresión Diferencial ───────────────────────────
panel_d_umap <- DimPlot(seu_merged, 
                        reduction = "umap", 
                        group.by = "grupo",
                        raster = TRUE,
                        cols = c("Control" = "#4e79a7", "HI" = "#e15759")) +
                ggtitle("Panel D: UMAP (HI vs Control)")

print(panel_d_umap)
ggsave(paste0(ruta_paneles, "Panel_D_UMAP_Condicion.png"), plot = panel_d_umap, width = 7, height = 6)

# Expresión diferencial global
cat("Calculando expresión diferencial global (HI vs Control)...\n")
Idents(seu_merged) <- "grupo"
dge_global <- FindMarkers(seu_merged, 
                          ident.1 = "HI", 
                          ident.2 = "Control", 
                          min.pct = 0.1, 
                          logfc.threshold = 0.25)

# Guardar tabla de genes en Excel (.csv)
write.csv(dge_global, file = paste0(ruta_out, "Panel_D_DGE_Global.csv"))
write.csv(dge_global, file = paste0(ruta_paneles, "Panel_D_DGE_Global.csv"))

cat("── Top 10 genes sobreexpresados globalmente en HI ──\n")
top_10_HI <- head(dge_global[order(dge_global$avg_log2FC, decreasing = TRUE), ], 10)
print(top_10_HI)

# Volver a poner los clusters como identificador por defecto (por si acaso)
Idents(seu_merged) <- "seurat_clusters"
```

---


## Guardado del objeto integrado

```{r save_integrated}
ruta_rds_integrado <- paste0(ruta_out, "seu_integrado_harmony.rds")
saveRDS(seu_merged, file = ruta_rds_integrado)
cat("Objeto integrado guardado en:", ruta_rds_integrado, "\n")
cat("Células totales:", ncol(seu_merged), "\n")
cat("Clusters:       ", length(unique(seu_merged$seurat_clusters)), "\n")
```

```{r export_pdf_integrado}
ruta_pdf <- paste0(ruta_imagenes, "PDF_umaps_integrado.pdf")

pdf(ruta_pdf, width = 14, height = 11)

print(p_pre_muestra | p_pre_grupo)

print((p1 | p2) / (p3 | p4))

print(DimPlot(seu_merged, reduction = "umap", group.by = "SingleR.Monaco",
              label = TRUE, label.size = 3, repel = TRUE) +
  ggtitle("Anotación SingleR Monaco — integrado") +
  theme(legend.position = "bottom") +
  guides(color = guide_legend(ncol = 5, override.aes = list(size = 3))))

dev.off()
cat("PDF UMAPs guardado en:", ruta_pdf, "\n")
```

---

## Resumen final

```{r resumen_final}
cat("══ RESUMEN DE INTEGRACIÓN ══════════════════════════════════\n")
cat("Muestras integradas:    ", length(unique(seu_merged$orig.ident)), "\n")
cat("Total células:          ", ncol(seu_merged), "\n")
cat("Grupos:                 ", paste(unique(seu_merged$grupo), collapse = " | "), "\n")
cat("Clusters (res", resolucion_final, "): ", length(unique(seu_merged$seurat_clusters)), "\n")
cat("Genes analizados:       ", nrow(seu_merged), "\n")
cat("PCs usados (Harmony):   ", paste(range(dims_harmony), collapse = "-"), "\n")
cat("Theta Harmony:          ", theta_val, "\n")
cat("────────────────────────────────────────────────────────────\n")
cat("Célululas por muestra:\n")
print(table(seu_merged$orig.ident))
cat("────────────────────────────────────────────────────────────\n")
cat("Células por grupo:\n")
print(table(seu_merged$grupo))
cat("════════════════════════════════════════════════════════════\n")
```

El objeto `seu_integrado_harmony.rds` contiene las 8 muestras integradas con Harmony y está listo para análisis diferenciales de composición celular (Control vs HI) y expresión diferencial por tipo celular.

## Reclustering de monocitos

```{r reclustering}
# 1. Cargar objeto si no está de antes
seu_completo <- readRDS("~/Documents/2_TFM_integracion/output/integracion/seu_integrado_harmony.rds")

# 2. Definimos la condición A: Los clusters limpios (basado en el heatmap)
clusters_mieloides <- c("1", "3", "9", "16", "24", "25", "26", "27")

# 3. Definimos la condición B:etiquetas biológicas de interés 
# (Revisa que el nombre de la columna sea exactamente el que usas para el Main label, ej: SingleR.Main)
etiquetas_mieloides <- c("Monocytes", "Macrophages", "Dendritic cells", "Microglia", "Progenitors")

# 4. El subset de DOBLE FILTRO (usando el símbolo &)
cat("Extrayendo población mieloide con doble filtro \n")
seu_mieloide <- subset(
  seu_completo, 
  subset = seurat_clusters %in% clusters_mieloides & SingleR.Monaco.Main %in% etiquetas_mieloides
)

# 5. Comprobar cuántas células nos han quedado finalmente
cat(" Hay ", ncol(seu_mieloide), "células mieloides\n")

# 6. Guardar el nuevo objeto
saveRDS(seu_mieloide, file = "~/Documents/3_TFM_recluster_monocitos/seu_mieloide.rds")
```
