---
title: "Visualización — scRNA-seq Integrado"
subtitle: "Control vs HI · Harmony · 7 muestras"
author: "Celia Galiano Manzanares"
date: '`r format(Sys.Date(), "%d de %B de %Y")`'
output:
  html_document:
    theme: united
    df_print: kable
    toc: true
    toc_float:
      collapsed: false
      smooth_scroll: true
    toc_depth: 3
    number_sections: true
---

```{r setup, include=FALSE}
knitr::opts_chunk$set(
  tidy      = TRUE,
  tidy.opts = list(width.cutoff = 95),
  message   = FALSE,
  warning   = FALSE,
  error     = TRUE,
  fig.align = "center"
)
```

> **Nota de uso:** Este script parte del objeto integrado `seu_integrado_harmony.rds` generado en el script de integración. No reprocesa datos; solo genera figuras y tablas de resultados.

---

## Setup

```{r libraries}
library(Seurat)
library(ggplot2)
library(dplyr)
library(patchwork)
library(tidyr)
library(scales)
library(RColorBrewer)
library(viridis)
library(ggrepel)
library(tibble) 
```

```{r init}
# ── RUTAS ──────────────────────────────────────────────────────────────────────
ruta_workspace <- "./"
ruta_out       <- paste0(ruta_workspace, "output/integracion/")
ruta_figuras   <- paste0(ruta_out, "figuras/")
ruta_tablas    <- paste0(ruta_out, "tablas/")

for (d in c(ruta_figuras, ruta_tablas)) {
  if (!dir.exists(d)) dir.create(d, recursive = TRUE)
}

# ── PALETAS DE COLOR ───────────────────────────────────────────────────────────
col_grupo    <- c("Control" = "#4e79a7", "HI" = "#e34459")
col_fine     <- colorRampPalette(brewer.pal(12, "Paired"))(29)
col_main     <- brewer.pal(10, "Set2")

cat("Rutas configuradas.\n")
```

```{r load_object}
cat("Cargando objeto integrado...\n")
seu <- readRDS(paste0(ruta_out, "seu_integrado_harmony.rds"))

# Verificar columnas de anotación disponibles
cat("Columnas de anotación disponibles:\n")
cat(" -", grep("SingleR", colnames(seu@meta.data), value = TRUE), "\n")
cat("Células totales: ", ncol(seu), "\n")
cat("Clusters:        ", length(unique(seu$seurat_clusters)), "\n")
cat("Muestras:        ", paste(unique(seu$orig.ident), collapse = ", "), "\n")
```

---

# PANEL A — Control de Calidad

```{r panel_a_qc, fig.height=10, fig.width=14}
# Violines de QC por muestra, coloreados por grupo
meta <- seu@meta.data %>%
  mutate(orig.ident = factor(orig.ident,
                             levels = c("C1_B3", "C2_B8",
                                        "HI1_B1", "HI3_B2", "HI4_B4",
                                        "HI8_B5", "HI9_B6")))

p_genes <- ggplot(meta, aes(x = orig.ident, y = nFeature_RNA, fill = grupo)) +
  geom_violin(scale = "width", trim = TRUE) +
  geom_boxplot(width = 0.08, outlier.size = 0.3, fill = "white", alpha = 0.7) +
  scale_fill_manual(values = col_grupo) +
  scale_y_continuous(limits = c(0, 6000)) +
  labs(title = "Genes detectados (nFeature_RNA)",
       x = NULL, y = "nFeature_RNA", fill = "Condición") +
  theme_classic() +
  theme(axis.text.x  = element_text(angle = 45, hjust = 1),
        plot.title   = element_text(size = 11, face = "bold"),
        legend.position = "none")

p_counts <- ggplot(meta, aes(x = orig.ident, y = nCount_RNA, fill = grupo)) +
  geom_violin(scale = "width", trim = TRUE) +
  geom_boxplot(width = 0.08, outlier.size = 0.3, fill = "white", alpha = 0.7) +
  scale_fill_manual(values = col_grupo) +
  scale_y_continuous(limits = c(0, 30000), labels = comma) +
  labs(title = "UMIs totales (nCount_RNA)",
       x = NULL, y = "nCount_RNA", fill = "Condición") +
  theme_classic() +
  theme(axis.text.x  = element_text(angle = 45, hjust = 1),
        plot.title   = element_text(size = 11, face = "bold"),
        legend.position = "none")

p_mito <- ggplot(meta, aes(x = orig.ident, y = percent.MT, fill = grupo)) +
  geom_violin(scale = "width", trim = TRUE) +
  geom_boxplot(width = 0.08, outlier.size = 0.3, fill = "white", alpha = 0.7) +
  scale_fill_manual(values = col_grupo) +
  scale_y_continuous(limits = c(0, 6)) +
  labs(title = "% Mitocondrial (percent.MT)",
       x = NULL, y = "% MT", fill = "Condición") +
  theme_classic() +
  theme(axis.text.x  = element_text(angle = 45, hjust = 1),
        plot.title   = element_text(size = 11, face = "bold"))

# Barplot de células por muestra
meta <- seu@meta.data
n_celulas_muestra <- meta %>%
  count(orig.ident, grupo)

p_ncells <- ggplot(n_celulas_muestra, aes(x = orig.ident, y = n, fill = grupo)) +
  geom_bar(stat = "identity") +
  geom_text(aes(label = n), vjust = -0.3, size = 3) +
  scale_fill_manual(values = col_grupo) +
  labs(title = "Células por muestra (post-filtrado)",
       x = NULL, y = "N células", fill = "Condición") +
  theme_classic() +
  theme(axis.text.x  = element_text(angle = 45, hjust = 1),
        plot.title   = element_text(size = 11, face = "bold"),
        legend.position = "none")

panel_A <- (p_ncells | p_genes | p_counts | p_mito) +
  plot_annotation(
    title    = "PANEL A — Control de Calidad Post-Filtrado",
    subtitle = paste0("N = ", ncol(seu), " células · 7 muestras · 2 controles + 5 HI"),
    theme    = theme(plot.title = element_text(size = 14, face = "bold"))
  )

print(panel_A)
ggsave(paste0(ruta_figuras, "Panel_A_QC.png"),
       plot = panel_A, width = 16, height = 5, dpi = 300)
```

```{r panel_a_tabla}
# Tabla resumen QC por muestra
tabla_qc <- meta %>%
  group_by(orig.ident, grupo) %>%
  summarise(
    N_celulas      = n(),
    Genes_mediana  = round(median(nFeature_RNA)),
    Genes_IQR      = paste0(round(quantile(nFeature_RNA, 0.25)), "–",
                            round(quantile(nFeature_RNA, 0.75))),
    UMIs_mediana   = round(median(nCount_RNA)),
    MT_mediana_pct = round(median(percent.MT), 2),
    .groups = "drop"
  )
knitr::kable(tabla_qc, caption = "Resumen QC por muestra (post-filtrado)")
write.csv(tabla_qc, paste0(ruta_tablas, "tabla_QC_por_muestra.csv"), row.names = FALSE)
```

---

# PANEL B — UMAP Global

```{r panel_b_umap, fig.height=6, fig.width=16}
p_b1 <- DimPlot(seu, reduction = "umap", group.by = "seurat_clusters",
                label = TRUE, label.size = 4, repel = TRUE, raster = T) +
  ggtitle("Clusters (resolución 0.8)") +
  theme_void() +
  theme(plot.title     = element_text(size = 12, face = "bold"),
        legend.position = "none")

p_b2 <- DimPlot(seu, reduction = "umap", group.by = "orig.ident",
                raster = T) +
  ggtitle("Por muestra") +
  theme_void() +
  theme(plot.title = element_text(size = 12, face = "bold"))

p_b3 <- DimPlot(seu, reduction = "umap", group.by = "grupo",
                cols = col_grupo, raster = T) +
  ggtitle("Por condición (Control vs HI)") +
  theme_void() +
  theme(plot.title = element_text(size = 12, face = "bold"))

panel_B <- (p_b1 | p_b2 | p_b3) +
  plot_annotation(
    title = "PANEL B — UMAP Global post-Harmony",
    theme = theme(plot.title = element_text(size = 14, face = "bold"))
  )

print(panel_B)
ggsave(paste0(ruta_figuras, "Panel_B_UMAP_Global.png"),
       plot = panel_B, width = 18, height = 6, dpi = 300)
```

---

# PANEL C — Anotación Celular

## Anotación nivel general (label.main)

```{r panel_c_main, fig.height=7, fig.width=10}
p_c_main <- DimPlot(seu, reduction = "umap",
                    group.by = "SingleR.Monaco.Main",
                    label = TRUE, label.size = 3.5,
                    repel = TRUE, raster = T) +
  ggtitle("Anotación SingleR — Monaco (label.main)") +
  theme_void() +
  theme(plot.title      = element_text(size = 12, face = "bold"),
        legend.position = "bottom",
        legend.text     = element_text(size = 9)) +
  guides(color = guide_legend(ncol = 4, override.aes = list(size = 3)))

print(p_c_main)
```

## Anotación nivel detallado (label.fine)

```{r panel_c_fine, fig.height=8, fig.width=12}
p_c_fine <- DimPlot(seu, reduction = "umap",
                    group.by = "SingleR.Monaco.Fine",
                    label = TRUE, label.size = 2.5,
                    repel = TRUE, raster = T) +
  ggtitle("Anotación SingleR — Monaco (label.fine)") +
  theme_void() +
  theme(plot.title      = element_text(size = 12, face = "bold"),
        legend.position = "bottom",
        legend.text     = element_text(size = 7.5)) +
  guides(color = guide_legend(ncol = 5, override.aes = list(size = 3)))

print(p_c_fine)
```

```{r panel_c_combined, fig.height=16, fig.width=12}
panel_C <- (p_c_main / p_c_fine) +
  plot_annotation(
    title = "PANEL C — Anotación Celular Automática (SingleR · Monaco Immune Data)",
    theme = theme(plot.title = element_text(size = 14, face = "bold"))
  )

print(panel_C)
ggsave(paste0(ruta_figuras, "Panel_C_Anotacion.png"),
       plot = panel_C, width = 12, height = 16, dpi = 300)
```

```{r panel_c_tabla}
# Tabla: anotación main y fine mayoritaria por cluster
tabla_anotacion <- seu@meta.data %>%
  group_by(seurat_clusters) %>%
  summarise(
    N_celulas        = n(),
    Monaco_Main      = names(sort(table(SingleR.Monaco.Main), decreasing = TRUE))[1],
    Pct_Main         = round(max(table(SingleR.Monaco.Main)) / n() * 100, 1),
    Monaco_Fine      = names(sort(table(SingleR.Monaco.Fine), decreasing = TRUE))[1],
    Pct_Fine         = round(max(table(SingleR.Monaco.Fine)) / n() * 100, 1),
    .groups = "drop"
  ) %>%
  arrange(seurat_clusters)

knitr::kable(tabla_anotacion,
             caption = "Anotación mayoritaria por cluster (Main y Fine)",
             col.names = c("Cluster", "N células",
                           "Monaco Main", "% Main",
                           "Monaco Fine", "% Fine"))
write.csv(tabla_anotacion,
          paste0(ruta_tablas, "tabla_anotacion_por_cluster.csv"),
          row.names = FALSE)
```

---

# PANEL D — Condición y Expresión Diferencial

## UMAP por condición

```{r panel_d_umap, fig.height=6, fig.width=14}
# Split UMAP: Control vs HI en paneles separados para comparación directa
p_d_split <- DimPlot(seu, reduction = "umap", group.by = "seurat_clusters",
                     split.by = "grupo", label = TRUE, label.size = 3,
                     raster = T) +
  theme_void() +
  theme(plot.title   = element_text(size = 12, face = "bold"),
        strip.text   = element_text(size = 12, face = "bold")) +
  ggtitle("UMAP por condición — clusters")

p_d_grupo <- DimPlot(seu, reduction = "umap", group.by = "grupo",
                     cols = col_grupo, raster = T) +
  theme_void() +
  theme(plot.title = element_text(size = 12, face = "bold")) +
  ggtitle("Control vs HI")

print(p_d_split)
print(p_d_grupo)

ggsave(paste0(ruta_figuras, "Panel_D_UMAP_Condicion.png"),
       plot = p_d_split, width = 14, height = 6, dpi = 300)
```

## Expresión diferencial global HI vs Control

```{r panel_d_deg_global}
# Calcular DEGs globales HI vs Control
Idents(seu) <- "grupo"
deg_global <- FindMarkers(
  seu,
  ident.1         = "HI",
  ident.2         = "Control",
  min.pct         = 0.1,
  logfc.threshold = 0.25,
  test.use        = "wilcox"
)
deg_global$gene      <- rownames(deg_global)
deg_global$direccion <- ifelse(deg_global$avg_log2FC > 0, "Up en HI", "Down en HI")

# Restaurar identidades
Idents(seu) <- "seurat_clusters"

write.csv(deg_global,
          paste0(ruta_tablas, "DEG_global_HI_vs_Control.csv"),
          row.names = FALSE)

cat("── DEGs globales HI vs Control ─────────────────────────────\n")
cat("Total DEGs (p_adj < 0.05):  ",
    sum(deg_global$p_val_adj < 0.05, na.rm = TRUE), "\n")
cat("  Up en HI (FC > 0):        ",
    sum(deg_global$p_val_adj < 0.05 & deg_global$avg_log2FC > 0), "\n")
cat("  Down en HI (FC < 0):      ",
    sum(deg_global$p_val_adj < 0.05 & deg_global$avg_log2FC < 0), "\n")
```

```{r panel_d_volcano, fig.height=7, fig.width=9}
# Volcano plot DEGs globales
deg_plot <- deg_global %>%
  mutate(
    sig       = p_val_adj < 0.05 & abs(avg_log2FC) > 1,
    color_cat = case_when(
      p_val_adj < 0.05 & avg_log2FC >  1 ~ "Up en HI",
      p_val_adj < 0.05 & avg_log2FC < -1 ~ "Down en HI",
      TRUE                               ~ "NS"
    ),
    label_gen = ifelse(sig & abs(avg_log2FC) > 2, gene, NA)
  )

top_labels <- deg_plot %>%
  filter(!is.na(label_gen)) %>%
  slice_max(abs(avg_log2FC), n = 20)

p_volcano <- ggplot(deg_plot, aes(x = avg_log2FC, y = -log10(p_val_adj),
                                   color = color_cat)) +
  geom_point(alpha = 0.6, size = 1.2) +
  geom_text_repel(data = top_labels,
                  aes(label = gene), size = 3, max.overlaps = 20) +
  scale_color_manual(values = c("Up en HI"   = "#e34459",
                                "Down en HI" = "#4e79a7",
                                "NS"          = "grey70")) +
  geom_vline(xintercept = c(-1, 1), linetype = "dashed", color = "grey40") +
  geom_hline(yintercept = -log10(0.05),  linetype = "dashed", color = "grey40") +
  labs(title    = "Volcano Plot — DEGs globales HI vs Control",
       subtitle = "FC > 1 & p_adj < 0.05",
       x        = "log2 Fold Change (HI / Control)",
       y        = "-log10(p valor ajustado)",
       color    = NULL) +
  theme_classic() +
  theme(plot.title    = element_text(size = 12, face = "bold"),
        legend.position = "top")

print(p_volcano)
ggsave(paste0(ruta_figuras, "Panel_D_Volcano_Global.png"),
       plot = p_volcano, width = 9, height = 7, dpi = 300)
```

---

# Barplots de composición celular

## Composición por muestra individual

```{r barplot_por_muestra_main, fig.height=6, fig.width=12}
# Proporción de cada tipo celular (main) en cada muestra
comp_muestra_main <- seu@meta.data %>%
  group_by(orig.ident, grupo, SingleR.Monaco.Main) %>%
  summarise(n = n(), .groups = "drop") %>%
  group_by(orig.ident) %>%
  mutate(pct = n / sum(n) * 100) %>%
  ungroup() %>%
  mutate(orig.ident = factor(orig.ident,
                             levels = c("C1_B3", "C2_B8",
                                        "HI1_B1", "HI3_B2", "HI4_B4",
                                        "HI8_B5", "HI9_B6")))

# 1. Averiguamos exactamente cuántos tipos celulares principales te han salido
tipos_celulares <- unique(comp_muestra_main$SingleR.Monaco.Main)
num_tipos <- length(tipos_celulares)

# 2. Fabricamos una paleta a medida 

col_main_dinamico <- colorRampPalette(brewer.pal(8, "Set2"))(num_tipos)

# 3. Dibujamos la gráfica 
p_comp_muestra_main <- ggplot(comp_muestra_main,
       aes(x = orig.ident, y = pct, fill = SingleR.Monaco.Main)) +
  geom_bar(stat = "identity", position = "stack", color = "white", linewidth = 0.2) +
  geom_text(aes(label = ifelse(pct > 3, paste0(round(pct, 1), "%"), "")),
            position = position_stack(vjust = 0.5), 
            size = 3, fontface = "bold", color = "black") +
  
  scale_fill_manual(values = setNames(col_main_dinamico, tipos_celulares)) +
  scale_y_continuous(labels = function(x) paste0(x, "%")) +
  
  # Usamos nuestra paleta dinámica que ahora tiene exactamente el mismo tamaño que tus tipos celulares
  scale_fill_manual(values = setNames(col_main_dinamico, tipos_celulares)) +
  
  scale_y_continuous(labels = function(x) paste0(x, "%")) +
  labs(title    = "Composición celular por muestra — Monaco Main",
       subtitle = "Cada barra = una muestra; colores = tipo celular",
       x = NULL, y = "% células", fill = "Tipo celular") +
  theme_classic() +
  theme(axis.text.x      = element_text(angle = 45, hjust = 1),
        plot.title       = element_text(size = 12, face = "bold"),
        legend.key.size  = unit(0.4, "cm"),
        legend.text      = element_text(size = 9))

# Mostramos la gráfica
print(p_comp_muestra_main)


```

```{r barplot_por_muestra_fine, fig.height=7, fig.width=14}
comp_muestra_fine <- seu@meta.data %>%
  group_by(orig.ident, grupo, SingleR.Monaco.Fine) %>%
  summarise(n = n(), .groups = "drop") %>%
  group_by(orig.ident) %>%
  mutate(pct = n / sum(n) * 100) %>%
  ungroup() %>%
  mutate(orig.ident = factor(orig.ident,
                             levels = c("C1_B3", "C2_B8",
                                        "HI1_B1", "HI3_B2", "HI4_B4",
                                        "HI8_B5", "HI9_B6")))

p_comp_muestra_fine <- ggplot(comp_muestra_fine,
       aes(x = orig.ident, y = pct, fill = SingleR.Monaco.Fine)) +
  geom_bar(stat = "identity", position = "stack", color = "white", linewidth = 0.2) +
  geom_text(aes(label = ifelse(pct > 3, paste0(round(pct, 1), "%"), "")),
            position = position_stack(vjust = 0.5), 
            size = 3, fontface = "bold", color = "black") +
  scale_y_continuous(labels = function(x) paste0(x, "%")) +
  scale_fill_manual(values = setNames(col_fine,
                                      unique(comp_muestra_fine$SingleR.Monaco.Fine))) +
  scale_y_continuous(labels = function(x) paste0(x, "%")) +
  labs(title    = "Composición celular por muestra — Monaco Fine",
       subtitle = "Cada barra = una muestra; colores = subtipo celular",
       x = NULL, y = "% células", fill = "Subtipo celular") +
  theme_classic() +
  theme(axis.text.x     = element_text(angle = 45, hjust = 1),
        plot.title       = element_text(size = 12, face = "bold"),
        legend.key.size  = unit(0.35, "cm"),
        legend.text      = element_text(size = 7.5))

print(p_comp_muestra_fine)
```

```{r barplot_muestra_combinado, fig.height=13, fig.width=14}
panel_comp_muestra <- (p_comp_muestra_main / p_comp_muestra_fine) +
  plot_annotation(
    title = "Composición celular por muestra (Main y Fine)",
    theme = theme(plot.title = element_text(size = 14, face = "bold"))
  )
print(panel_comp_muestra)
ggsave(paste0(ruta_figuras, "Barplot_Composicion_por_Muestra.png"),
       plot = panel_comp_muestra, width = 14, height = 13, dpi = 300)
```

##Barplots de composiciḉon celular control vs HI

```{r barplot_comparativa_larga, fig.height=14, fig.width=16}
# 1. Calcular proporción de cada subtipo celular (Fine) agrupando por Condición
comp_condicion_fine_stack <- seu@meta.data %>%
  # Agrupamos por grupo en lugar de por orig.ident
  group_by(grupo, SingleR.Monaco.Fine) %>%
  summarise(n = n(), .groups = "drop") %>%
  # Calculamos el porcentaje sobre el total de cada grupo
  group_by(grupo) %>%
  mutate(pct = n / sum(n) * 100) %>%
  ungroup() %>%
  # Aseguramos que Control vaya siempre antes que HI en la gráfica
  mutate(grupo = factor(grupo, levels = c("Control", "HI")))

# 2. Dibujar la gráfica de barras apiladas con barras más finas
p_comp_condicion_fine_stack <- ggplot(comp_condicion_fine_stack,
       aes(x = grupo, y = pct, fill = SingleR.Monaco.Fine)) +
  
  # EL TRUCO: width = 0.5 o 0.4 para hacerlas más estrechas y elegantes
  geom_bar(stat = "identity", position = "stack", color = "white", linewidth = 0.2, width = 0.5) +
  
  geom_text(aes(label = ifelse(pct > 3, paste0(round(pct, 1), "%"), "")),
            position = position_stack(vjust = 0.5), 
            size = 3.5, fontface = "bold", color = "black") +
            
  scale_fill_manual(values = setNames(col_fine,
                                      unique(comp_condicion_fine_stack$SingleR.Monaco.Fine))) +
  scale_y_continuous(labels = function(x) paste0(x, "%")) +
  labs(title    = "Composición celular por condición — Monaco Fine",
       subtitle = "Cada barra = una condición; colores = subtipo celular (>3% mostrado)",
       x = "Condición", y = "% células", fill = "Subtipo celular") +
  theme_classic() +
  theme(axis.text.x      = element_text(size = 12, face = "bold"),
        plot.title       = element_text(size = 14, face = "bold"),
        # LEYENDA MEJORADA: Letra más grande y cuadrados más visibles
        legend.key.size  = unit(0.5, "cm"),
        legend.text      = element_text(size = 9))

print(p_comp_condicion_fine_stack)

# Guardar la gráfica si quieres
ggsave(paste0(ruta_figuras, "Composicion_Condicion_Apilada_Fine.png"),
       plot = p_comp_condicion_fine_stack, width = 8, height = 10, dpi = 300)
```



## Composición Control vs HI (media de grupo)

```{r barplot_grupo_main, fig.height=6, fig.width=9}
# Proporción media por grupo: se calcula primero por muestra, luego se promedia
# Así cada muestra pesa igual, sin sesgo por tamaño
comp_grupo_main <- seu@meta.data %>%
  group_by(orig.ident, grupo, SingleR.Monaco.Main) %>%
  summarise(n = n(), .groups = "drop") %>%
  group_by(orig.ident) %>%
  mutate(pct = n / sum(n) * 100) %>%
  group_by(grupo, SingleR.Monaco.Main) %>%
  summarise(pct_media = mean(pct), pct_sd = sd(pct), .groups = "drop")

p_grupo_main <- ggplot(comp_grupo_main,
       aes(x = reorder(SingleR.Monaco.Main, -pct_media),
           y = pct_media, fill = grupo)) +
  geom_bar(stat = "identity", position = position_dodge(width = 0.8),
           width = 0.7) +
  geom_errorbar(aes(ymin = pct_media - pct_sd,
                    ymax = pct_media + pct_sd),
                position = position_dodge(width = 0.8), width = 0.25) +
  scale_fill_manual(values = col_grupo) +
  labs(title    = "Composición celular: Control vs HI — Monaco Main",
       subtitle = "Media ± SD por muestra de cada grupo",
       x = NULL, y = "% células (media)", fill = "Condición") +
  theme_classic() +
  theme(axis.text.x = element_text(angle = 45, hjust = 1),
        plot.title  = element_text(size = 12, face = "bold"))

print(p_grupo_main)
```

```{r barplot_grupo_fine, fig.height=7, fig.width=14}
comp_grupo_fine <- seu@meta.data %>%
  group_by(orig.ident, grupo, SingleR.Monaco.Fine) %>%
  summarise(n = n(), .groups = "drop") %>%
  group_by(orig.ident) %>%
  mutate(pct = n / sum(n) * 100) %>%
  group_by(grupo, SingleR.Monaco.Fine) %>%
  summarise(pct_media = mean(pct), pct_sd = sd(pct), .groups = "drop")

# Filtrar los top 20 tipos más abundantes para legibilidad
top_tipos_fine <- comp_grupo_fine %>%
  group_by(SingleR.Monaco.Fine) %>%
  summarise(total = sum(pct_media)) %>%
  slice_max(total, n = 20) %>%
  pull(SingleR.Monaco.Fine)

p_grupo_fine <- comp_grupo_fine %>%
  filter(SingleR.Monaco.Fine %in% top_tipos_fine) %>%
  ggplot(aes(x = reorder(SingleR.Monaco.Fine, -pct_media),
             y = pct_media, fill = grupo)) +
  geom_bar(stat = "identity", position = position_dodge(width = 0.8),
           width = 0.7) +
  geom_errorbar(aes(ymin = pct_media - pct_sd,
                    ymax = pct_media + pct_sd),
                position = position_dodge(width = 0.8), width = 0.25) +
  scale_fill_manual(values = col_grupo) +
  labs(title    = "Composición celular: Control vs HI — Monaco Fine (Top 20)",
       subtitle = "Media ± SD por muestra de cada grupo",
       x = NULL, y = "% células (media)", fill = "Condición") +
  theme_classic() +
  theme(axis.text.x = element_text(angle = 45, hjust = 1, size = 8),
        plot.title  = element_text(size = 12, face = "bold"))

print(p_grupo_fine)
```

```{r barplot_grupo_combinado, fig.height=13, fig.width=14}
panel_comp_grupo <- (p_grupo_main / p_grupo_fine) +
  plot_annotation(
    title = "Composición celular Control vs HI (Main y Fine)",
    theme = theme(plot.title = element_text(size = 14, face = "bold"))
  )
print(panel_comp_grupo)
ggsave(paste0(ruta_figuras, "Barplot_Composicion_Control_vs_HI.png"),
       plot = panel_comp_grupo, width = 14, height = 13, dpi = 300)
```

---

# Heatmap — Marcadores por cluster (FindAllMarkers)

Top 5 genes upregulated con FC > 2 por cluster.

```{r heatmap_markers_cluster}
# Recalcular marcadores (o cargar si ya los tienes guardados)
# Si markers_integrated ya existe en el entorno, comentar este bloque
seu <- JoinLayers(seu)
Idents(seu) <- "seurat_clusters"

markers_cluster <- FindAllMarkers(
  seu,
  only.pos        = TRUE,
  min.pct         = 0.1,
  logfc.threshold = log2(1.5),   
  test.use        = "MAST",
  max.cells.per.ident = 2000,
  verbose         = FALSE
)

write.csv(markers_cluster,
          paste0(ruta_tablas, "markers_por_cluster_FC2.csv"),
          row.names = FALSE)

cat("Genes con FC > 2 encontrados:", nrow(markers_cluster), "\n")
```

```{r heatmap_cluster_top5, fig.height=12, fig.width=14}
# Top 5 por cluster ordenados por avg_log2FC
# Necesario para rownames_to_column

# Top 5 por cluster ordenados por avg_log2FC
top5_cluster <- markers_cluster %>%
  filter(p_val_adj < 0.05) %>%
  group_by(cluster) %>%
  slice_max(order_by = avg_log2FC, n = 5) %>%
  ungroup()

cat("Genes para el heatmap (top 5 por cluster):", nrow(top5_cluster), "\n")

# ── 1. EXTRACCIÓN SEGURA DE CÉLULAS ───────────────────────────────────────────
set.seed(42)
cells_sub <- seu@meta.data %>%
  rownames_to_column("cell_id") %>%  # Salvamos los nombres de las células
  group_by(seurat_clusters) %>%
  slice_sample(n = 50) %>%           # Pedimos 50 directas (si hay menos, coge las que haya)
  pull(cell_id)                      # Extraemos la lista limpia

# ── 2. MINI-OBJETO Y ESCALADO RÁPIDO ──────────────────────────────────────────
genes_heatmap <- unique(top5_cluster$gene)

cat("Recortando y escalando datos para el heatmap...\n")
# Creamos un objeto pequeñito solo con esas células
seu_sub <- subset(seu, cells = cells_sub)
# Escalamos solo los genes necesarios en este objeto pequeño
seu_sub <- ScaleData(seu_sub, features = genes_heatmap, verbose = FALSE)

# ── 3. DIBUJAR EL HEATMAP ─────────────────────────────────────────────────────
p_heatmap_cluster <- DoHeatmap(
  seu_sub,
  features = genes_heatmap,
  group.by = "seurat_clusters",
  size     = 3,
  angle    = 0,
  hjust    = 0.5
) +
  scale_fill_gradientn(colors = c("#2166AC", "white", "#B2182B")) +
  labs(title = "Heatmap — Top 5 marcadores por cluster (FC > 2, upregulated)") +
  theme(plot.title  = element_text(size = 12, face = "bold"),
        axis.text.y = element_text(size = 6))

print(p_heatmap_cluster)

ggsave(paste0(ruta_figuras, "Heatmap_Marcadores_por_Cluster.png"),
       plot = p_heatmap_cluster, width = 16, height = 12, dpi = 300)
```

```{r tabla_top5_cluster}
knitr::kable(
  top5_cluster %>% select(cluster, gene, avg_log2FC, pct.1, pct.2, p_val_adj),
  digits  = 3,
  caption = "Top 5 marcadores por cluster (FC > 2, upregulated, p_adj < 0.05)"
)
```

---

# Heatmap — DEGs HI vs Control por tipo celular (label.main)

Top 5 genes upregulated con FC > 2 en HI respecto a Control, calculados **por tipo celular**.

```{r deg_por_tipo_celular}
# DEGs HI vs Control dentro de cada tipo celular (label.main)
# Se usa pseudobulk-like approach: FindMarkers por cada tipo
tipos_celulares <- unique(seu$SingleR.Monaco.Main)
tipos_celulares <- tipos_celulares[!is.na(tipos_celulares)]

cat("Tipos celulares a analizar:", paste(tipos_celulares, collapse = ", "), "\n\n")

Idents(seu) <- "SingleR.Monaco.Main"

lista_deg_tipo <- list()

for (tipo in tipos_celulares) {
  
  # Contar células de cada grupo en este tipo
  n_ctrl <- sum(seu$SingleR.Monaco.Main == tipo & seu$grupo == "Control", na.rm = TRUE)
  n_hi   <- sum(seu$SingleR.Monaco.Main == tipo & seu$grupo == "HI",      na.rm = TRUE)
  
  if (n_ctrl < 10 | n_hi < 10) {
    cat(sprintf("  Saltando %-30s (Control: %d, HI: %d — insuficientes)\n",
                tipo, n_ctrl, n_hi))
    next
  }
  
  cat(sprintf("  Analizando %-30s (Control: %d, HI: %d)\n", tipo, n_ctrl, n_hi))
  
  cells_tipo <- WhichCells(seu, idents = tipo)
  seu_tipo   <- subset(seu, cells = cells_tipo)
  Idents(seu_tipo) <- "grupo"
  
  deg_tipo <- tryCatch(
    FindMarkers(seu_tipo,
                ident.1         = "HI",
                ident.2         = "Control",
                min.pct         = 0.1,
                logfc.threshold = log2(2),
                test.use        = "wilcox",
                verbose         = FALSE),
    error = function(e) NULL
  )
  
  if (!is.null(deg_tipo) && nrow(deg_tipo) > 0) {
    deg_tipo$gene      <- rownames(deg_tipo)
    deg_tipo$tipo      <- tipo
    deg_tipo$direccion <- ifelse(deg_tipo$avg_log2FC > 0, "Up en HI", "Down en HI")
    lista_deg_tipo[[tipo]] <- deg_tipo
  }
}

# Restaurar identidades
Idents(seu) <- "seurat_clusters"

# Combinar todos los DEGs
deg_por_tipo <- bind_rows(lista_deg_tipo)

write.csv(deg_por_tipo,
          paste0(ruta_tablas, "DEG_HI_vs_Control_por_tipo_celular.csv"),
          row.names = FALSE)

cat("\n── Resumen DEGs por tipo celular ───────────────────────────\n")
resumen_deg <- deg_por_tipo %>%
  filter(p_val_adj < 0.05) %>%
  group_by(tipo, direccion) %>%
  summarise(n_genes = n(), .groups = "drop") %>%
  pivot_wider(names_from = direccion, values_from = n_genes, values_fill = 0)
print(resumen_deg)
```

```{r heatmap_deg_tipo, fig.height=12, fig.width=14}

# Top 5 upregulated en HI por tipo celular (FC > 2, p_adj < 0.05)
top5_tipo <- deg_por_tipo %>%
  filter(p_val_adj < 0.05, avg_log2FC > 0) %>%
  group_by(tipo) %>%
  slice_max(order_by = avg_log2FC, n = 5) %>%
  ungroup()

cat("Tipos con DEGs suficientes para el heatmap:", n_distinct(top5_tipo$tipo), "\n")
cat("Genes totales en el heatmap:", n_distinct(top5_tipo$gene), "\n")

if (nrow(top5_tipo) > 0) {
  
  genes_deg_tipo <- unique(top5_tipo$gene)
  
  # 1. Submuestra balanceada por tipo celular 
  set.seed(42)
  cells_tipo_sub <- seu@meta.data %>%
    tibble::rownames_to_column("barcode") %>%
    group_by(SingleR.Monaco.Main) %>%
    slice_sample(n = 40) %>%             
    pull(barcode)
  
  # 2. Recortar el objeto antes de escalar para que no se bloquee el ordenador
  seu_sub2 <- subset(seu, cells = cells_tipo_sub)
  seu_sub2 <- ScaleData(seu_sub2, features = genes_deg_tipo, verbose = FALSE) 
  
  # 3. Dibujar el Heatmap
  p_heatmap_tipo <- DoHeatmap(
    seu_sub2,
    features = genes_deg_tipo,
    group.by = "SingleR.Monaco.Main",      # Eliminamos el cells = cells_tipo_sub porque ya recortamos
    size     = 3,
    angle    = 30,
    hjust    = 0.5
  ) +
    scale_fill_gradientn(colors = c("#2166AC", "white", "#B2182B")) +
    labs(title    = "Heatmap — Top 5 DEGs upregulated en HI por tipo celular (FC > 2)",
         subtitle = "HI vs Control · p_adj < 0.05") +
    theme(plot.title  = element_text(size = 12, face = "bold"),
          axis.text.y = element_text(size = 6))
  
  print(p_heatmap_tipo)
  ggsave(paste0(ruta_figuras, "Heatmap_DEG_por_Tipo_Celular.png"),
         plot = p_heatmap_tipo, width = 16, height = 12, dpi = 300)
  
} else {
  message("No hay suficientes DEGs con FC > 2 y p_adj < 0.05 para el heatmap por tipo celular.")
  message("Revisar los resultados en: ", paste0(ruta_tablas, "DEG_HI_vs_Control_por_tipo_celular.csv"))
}
```

```{r tabla_top5_tipo}
if (nrow(top5_tipo) > 0) {
  knitr::kable(
    top5_tipo %>% select(tipo, gene, avg_log2FC, pct.1, pct.2, p_val_adj),
    digits  = 3,
    caption = "Top 5 DEGs upregulated en HI por tipo celular (FC > 2, p_adj < 0.05)"
  )
}
```

# Heatmap — Tipo celular en cada cluster

Representación del porcentaje de tipo celular en cada cluster.

```{r heatmap_clusters_vs_tipos, fig.height=8, fig.width=10}
# 1. Calcular el porcentaje exacto de cada tipo celular dentro de cada cluster
mapa_composicion <- seu@meta.data %>%
  filter(!is.na(SingleR.Monaco.Main)) %>%          # Quitamos células sin clasificar
  group_by(seurat_clusters, SingleR.Monaco.Main) %>%
  summarise(n = n(), .groups = "drop") %>%         # Contamos cuántas hay
  group_by(seurat_clusters) %>%
  mutate(pct = (n / sum(n)) * 100) %>%             # Calculamos el porcentaje sobre el total del cluster
  ungroup() %>%
  # Ordenar los clusters numéricamente para que el eje Y quede bonito
  mutate(seurat_clusters = factor(seurat_clusters, 
                                  levels = rev(sort(as.numeric(as.character(unique(seurat_clusters)))))))

# 2. Dibujar el Heatmap con ggplot2 (geom_tile)
p_heatmap_solapamiento <- ggplot(mapa_composicion, aes(x = SingleR.Monaco.Main, y = seurat_clusters, fill = pct)) +
  # Dibujar los cuadrados (azulejos)
  geom_tile(color = "grey90", linewidth = 0.5) +
  
  # Escribir el número del porcentaje dentro (solo si es > 5%)
  geom_text(aes(label = ifelse(pct > 5, paste0(round(pct, 1), "%"), "")), 
            size = 3, color = "black", fontface = "bold") +
  
  # Poner un color degradado (de blanco al rojo que has estado usando)
  scale_fill_gradient(low = "white", high = "#e34459", name = "% en el cluster") +
  
  labs(title = "Correspondencia entre Clusters y Anotación Celular",
       subtitle = "Porcentaje de cada tipo celular (Monaco Main) dentro de cada cluster",
       x = "Tipo Celular",
       y = "Cluster") +
  
  # Ponerlo limpio y profesional
  theme_minimal() +
  theme(
    plot.title       = element_text(size = 14, face = "bold"),
    axis.text.x      = element_text(angle = 45, hjust = 1, size = 10, color = "black", face = "bold"),
    axis.text.y      = element_text(size = 10, color = "black", face = "bold"),
    panel.grid       = element_blank() # Quitamos las líneas de fondo porque ya tenemos azulejos
  )

# Mostramos el resultado
print(p_heatmap_solapamiento)

# Guardamos la gráfica
ggsave(paste0(ruta_figuras, "Heatmap_Solapamiento_Clusters_vs_Tipos.png"),
       plot = p_heatmap_solapamiento, width = 12, height = 10, dpi = 300)
```

#MJ

## Panel C — Composición de clusters por condición

Barplot apilado 100%: cada barra es un cluster, los colores representan la proporción de células Control (azul) vs HI (rojo). Permite ver de un vistazo qué clusters están enriquecidos en una condición.

```{r panel_c_MJ, fig.height=5, fig.width=13}
# ── Calcular proporciones por cluster y condición ─────────────────────────────
comp_cluster <- seu@meta.data %>%
  group_by(seurat_clusters, grupo) %>%
  summarise(n = n(), .groups = "drop") %>%
  group_by(seurat_clusters) %>%
  mutate(
    pct       = n / sum(n) * 100,
    n_total   = sum(n),
    cluster_label = paste0(seurat_clusters, "\n(n=", n_total, ")")
  ) %>%
  ungroup() %>%
# Ordenar los clusters numéricamente (0, 1, 2, 3...)
  mutate(seurat_clusters = factor(seurat_clusters, 
                                  levels = sort(as.numeric(as.character(unique(seurat_clusters))))))

panel_C_MJ <- ggplot(comp_cluster,
                  aes(x = seurat_clusters, y = pct, fill = grupo)) +
  geom_bar(stat = "identity", position = "stack",
           width = 0.82, color = "white", linewidth = 0.25) +
  # Línea de referencia en 50%
  geom_hline(yintercept = 50, linetype = "dashed",
             color = "grey30", linewidth = 0.4, alpha = 0.7) +
  scale_fill_manual(values = col_grupo,
                    labels = c("Control", "HI")) +
  labs(
    title    = "Panel C — Composición de clusters por condición",
    x        = "Cluster",
    y        = "% células",
    fill     = "Condición"
  ) +
  theme_classic(base_size = base_size) +
  theme(
    # Título del panel en negrita, grande, alineado a la izquierda
    plot.title       = element_text(size = 18, face = "bold", hjust = 0,
                                    margin = margin(b = 2)),
    plot.subtitle    = element_text(size = title_size, hjust = 0, color = "grey30",
                                    margin = margin(b = 8)),
    # Ejes
    axis.text.x      = element_text(size = 8.5, color = "grey20"),
    axis.text.y      = element_text(size = 9,   color = "grey20"),
    axis.title       = element_text(size = 10,  color = "grey20"),
    axis.line        = element_line(color = "grey50", linewidth = 0.4),
    axis.ticks       = element_line(color = "grey50", linewidth = 0.3),
    # Leyenda
    legend.position  = "right",
    legend.title     = element_text(size = 9,  face = "bold"),
    legend.text      = element_text(size = 9),
    legend.key.size  = unit(0.45, "cm"),
    # Panel
    panel.grid.major.y = element_line(color = "grey92", linewidth = 0.3),
    plot.margin      = margin(10, 15, 10, 10)
  )

print(panel_C_MJ)

ggsave(paste0(ruta_figuras, "panel_C_MJ_Composicion_Clusters.png"),
       plot   = panel_C_MJ,
       width  = 13,
       height = 5,
       dpi    = 300,
       bg     = "white")

cat("Panel C guardado.\n")
```

---

## Panel D — Anotación de tipos celulares generales (UMAP)

UMAP coloreado por tipo celular general (label.main de Monaco). Fondo limpio, etiquetas con caja blanca para legibilidad.

```{r panel_d_MJ, fig.height=6.5, fig.width=8}
panel_D_MJ  <- DimPlot(seu, reduction = "umap",
                    group.by = "SingleR.Monaco.Main",
                    label = TRUE, label.size = 3.5,
                    repel = TRUE, raster = T) +
  labs(
      title    = "Panel D — Tipos celulares generales",
      subtitle = "Anotación Single R — Monaco (label.main)"
    ) +
    theme_void(base_size = base_size) +
    theme(
      plot.title    = element_text(size = 18, face = "bold", hjust = 0,
                                   margin = margin(b = 2)),
      plot.subtitle = element_text(size = title_size, hjust = 0, color = "grey30",
                                   margin = margin(b = 6)),
      legend.position = "none",    
      plot.margin   = margin(10, 10, 10, 10),
      plot.background = element_rect(fill = "white", color = NA)
    )
  guides(color = guide_legend(ncol = 4, override.aes = list(size = 3)))

print(panel_D_MJ )


ggsave(paste0(ruta_figuras, "panel_D_MJ_UMAP_Tipos_Celulares.png"),
       plot   = panel_D_MJ,
       width  = 8,
       height = 6.5,
       dpi    = 300,
       bg     = "white")

cat("Panel D guardado.\n")
```

---

## Panel E — Distribución de tipos celulares por condición

Barplot de barras agrupadas (dodge): eje X = tipos celulares, eje Y = % medio de células (media por muestra ± SD), colores = condición. Permite comparar directamente Control vs HI en cada tipo.

```{r}
# 1. Calculamos la proporción usando la anotación DETALLADA (Fine)
composicion_grupos <- seu@meta.data %>%
    group_by(grupo, SingleR.Monaco.Fine) %>%           
    summarise(n = n(), .groups = "drop") %>%
    group_by(grupo) %>%
    mutate(pct = round(n/sum(n) * 100, 2)) %>%
    arrange(grupo, desc(pct)) %>%
    filter(!is.na(SingleR.Monaco.Fine))                

# 2. Sacamos el Top 15 de los subtipos celulares
top_tipos <- composicion_grupos %>%
    group_by(SingleR.Monaco.Fine) %>%
    summarise(n_total = sum(n)) %>%
    slice_max(n_total, n = 15) %>%
    pull(SingleR.Monaco.Fine)

# 3. Dibujamos el Barplot para la tutora
panel_E_MJ <- composicion_grupos %>%
    filter(SingleR.Monaco.Fine %in% top_tipos) %>%
    ggplot(aes(x = reorder(SingleR.Monaco.Fine, -pct), y = pct, fill = grupo)) + 
    geom_bar(stat = "identity", position = "dodge", color = "white", linewidth = 0.2) + 
    scale_fill_manual(values = c("Control" = "#4e79a7", "HI" = "#e34459")) + 
    labs(title = "Panel E — Composición celular",
         subtitle = "Control vs HI (Top 15 tipos celulares)",
         x = NULL, y = "% células", fill = "Condición") + 
    theme_classic() + 
    theme(
        plot.title = element_text(size = 14, face = "bold"),
        # Ángulo 45 para que se lean bien los nombres largos de label.fine
        axis.text.x = element_text(angle = 45, hjust = 1, size = 10, color = "black"), 
        axis.text.y = element_text(size = 10, color = "black")
    )

print(panel_E_MJ)

# Guardamos la gráfica
ggsave(paste0(ruta_figuras, "Panel_E_Composicion_Control_vs_HI_Detallada.png"),
       plot = panel_E_MJ, width = 12, height = 6, dpi = 300)
```

# Grafico de barras

---

# Exportación de figuras combinadas

```{r export_pdf_final}
ruta_pdf <- paste0(ruta_figuras, "Figuras_completas_visualizacion.pdf")

pdf(ruta_pdf, width = 16, height = 10)

# Panel A
print(panel_A)

# Panel B
print(panel_B)

# Panel C
print(p_c_main)
print(p_c_fine)
print(panel_C)

# Panel D — UMAP y volcano

print(p_d_split)
print(p_d_grupo)
print(p_volcano)

# Barplots composición
print(panel_comp_muestra)
print(p_comp_muestra_main)
print(p_comp_muestra_fine)
print(panel_comp_grupo)
print(p_grupo_main)
print(p_grupo_fine)
print(panel_E_MJ)

print(panel_C_MJ)
print(panel_D_MJ)

print(p_heatmap_cluster)
print(p_heatmap_tipo)
print(p_heatmap_solapamiento)


dev.off()
cat("PDF completo guardado en:", ruta_pdf, "\n")
```

---

# Resumen de figuras generadas

```{r resumen_figuras}
cat("══ FIGURAS EXPORTADAS ══════════════════════════════════════\n")
figuras <- list.files(ruta_figuras, pattern = "\\.png$|\\.pdf$", full.names = FALSE)
for (f in figuras) cat(" ·", f, "\n")

cat("\n══ TABLAS EXPORTADAS ═══════════════════════════════════════\n")
tablas <- list.files(ruta_tablas, pattern = "\\.csv$", full.names = FALSE)
for (t in tablas) cat(" ·", t, "\n")
cat("════════════════════════════════════════════════════════════\n")
```
