---
title: "Visualización y Caracterización — Subpoblaciones de Monocitos"
subtitle: "Muestras: C1_B3, C2_B8, HI1_B1, HI3_B2, HI4_B4, HI8_B5, HI9_B6"
author: "Celia Galiano Manzanares"
date: '`r format(Sys.Date(), "%d de %B de %Y")`'
output:
  html_document:
    theme: united
    df_print: kable
    toc: true
    toc_float:
      collapsed: false
      smooth_scroll: true
    toc_depth: 3
    number_sections: true
---

```{r setup, include=FALSE}
knitr::opts_chunk$set(
  tidy      = TRUE,
  tidy.opts = list(width.cutoff = 95),
  message   = FALSE,
  warning   = FALSE,
  error     = TRUE
)
```

> **Nota de uso:** Este script parte del objeto `seu_mono_integrado.rds` generado en el script de reclustering (script 4). No realiza ningún procesamiento — solo visualización y caracterización. Una vez inspeccionados los dotplots y FeaturePlots, rellenar el vector `cluster_order` con los nombres de identidad asignados a cada cluster para etiquetar el UMAP final.

---

# Setup y parámetros

```{r libraries}
library(Seurat)
library(ggplot2)
library(dplyr)
library(patchwork)
library(scales)
library(tidyr)
```

```{r init}
# ── RUTAS ──────────────────────────────────────────────────────────────────────
ruta_base     <- "C:/Users/celia/Escritorio/TFM/workspace/"
ruta_rds_mono <- paste0(ruta_base, "seu_monocitos_integrado.rds")
ruta_out      <- paste0(ruta_base, "output/")
ruta_imagenes <- paste0(ruta_out,  "imagenes_caracterizacion_mo/")

for (d in c(ruta_out, ruta_imagenes)) {
  if (!dir.exists(d)) dir.create(d, recursive = TRUE)
}

# ── PALETA DE COLORES ──────────────────────────────────────────────────────────
colores_mieloides <- c(
  "Classical monocytes"          = "#e34459",
  "Intermediate monocytes"       = "#f4a261",
  "Non classical monocytes"      = "#4e79a7",
  "Myeloid dendritic cells"      = "#9467bd",
  "Plasmacytoid dendritic cells" = "#8c564b",
  "Progenitor cells"             = "#bcbd22",
  "Macrophages"                  = "#2ca02c",
  "Microglia"                    = "#ff7f0e",
  "Low-density neutrophils"      = "#7f7f7f",
  "Low-density basophils"        = "#c7c7c7"
)

# ── GRUPOS ─────────────────────────────────────────────────────────────────────
grupo_map <- c(
  C1_B3  = "Control", C2_B8  = "Control",
  HI1_B1 = "HI",      HI3_B2 = "HI",
  HI4_B4 = "HI",      HI8_B5 = "HI",
  HI9_B6 = "HI"
)

cat("Rutas configuradas\n")
cat("  RDS entrada:  ", ruta_rds_mono, "\n")
cat("  Imágenes:     ", ruta_imagenes, "\n")
```

---

# Carga del objeto

```{r load}
if (!file.exists(ruta_rds_mono)) {
  stop("Archivo no encontrado: ", ruta_rds_mono)
}

seu_mono <- readRDS(ruta_rds_mono)

# Asegurar metadato de grupo
if (!"grupo" %in% colnames(seu_mono@meta.data)) {
  seu_mono@meta.data$grupo <- unname(grupo_map[seu_mono@meta.data$orig.ident])
}

cat("── Resumen ─────────────────────────────────────────────────\n")
cat("Células:   ", ncol(seu_mono), "\n")
cat("Genes:     ", nrow(seu_mono), "\n")
cat("Muestras:  ", paste(unique(seu_mono$orig.ident), collapse = ", "), "\n")
cat("Clusters:  ", length(unique(seu_mono$seurat_clusters)), "\n")
cat("Columnas SingleR disponibles:\n")
print(grep("SingleR", colnames(seu_mono@meta.data), value = TRUE))
cat("────────────────────────────────────────────────────────────\n")
```

---

# UMAPs de contexto

## Por cluster, muestra y condición

```{r umap_contexto, fig.height=8, fig.width=18}
p_clusters <- DimPlot(seu_mono, reduction = "umap", group.by = "seurat_clusters",
                      label = TRUE, label.size = 5) +
  ggtitle("Clusters (Seurat)") +
  theme(legend.position = "none")

p_muestra <- DimPlot(seu_mono, reduction = "umap", group.by = "orig.ident") +
  ggtitle("Muestra") +
  theme(legend.position = "right")

p_grupo <- DimPlot(seu_mono, reduction = "umap", group.by = "grupo",
                   cols = c("Control" = "#4e79a7", "HI" = "#e34459")) +
  ggtitle("Condición") +
  theme(legend.position = "right")

p_clusters | p_muestra | p_grupo

ggsave(paste0(ruta_imagenes, "UMAP_contexto_3paneles.jpg"),
       plot = p_clusters | p_muestra | p_grupo,
       width = 18, height = 6, dpi = 300, bg = "white")
```

## Anotación automática SingleR

```{r umap_singler, fig.height=10, fig.width=10}
p_singler_fine <- DimPlot(seu_mono, reduction = "umap", group.by = "SingleR.Mono.Fine",
                           label = TRUE, label.size = 3.5, repel = TRUE) +
  ggtitle("Anotación SingleR Monaco (label.fine)") +
  theme(plot.title      = element_text(hjust = 0.5, size = 13),
        legend.position = "bottom",
        legend.text     = element_text(size = 9)) +
  guides(color = guide_legend(ncol = 3, override.aes = list(size = 3)))

p_singler_main <- DimPlot(seu_mono, reduction = "umap", group.by = "SingleR.Mono.Main",
                           label = TRUE, label.size = 3.5, repel = TRUE) +
  ggtitle("Anotación SingleR Monaco (label.main)") +
  theme(plot.title      = element_text(hjust = 0.5, size = 13),
        legend.position = "bottom",
        legend.text     = element_text(size = 9)) +
  guides(color = guide_legend(ncol = 3, override.aes = list(size = 3)))

print(p_singler_fine)
print(p_singler_main)

ggsave(paste0(ruta_imagenes, "UMAP_SingleR_Fine.jpg"),  plot = p_singler_fine,
       width = 10, height = 10, dpi = 300, bg = "white")
ggsave(paste0(ruta_imagenes, "UMAP_SingleR_Main.jpg"),  plot = p_singler_main,
       width = 10, height = 10, dpi = 300, bg = "white")
```

## Highlight por muestra individual

```{r umap_highlight, fig.height=7, fig.width=8}
lista_muestras <- unique(seu_mono$orig.ident)

for (muestra in lista_muestras) {
  celulas_muestra <- WhichCells(seu_mono, expression = orig.ident == muestra)

  p_highlight <- DimPlot(seu_mono, reduction = "umap",
                          cells.highlight = celulas_muestra,
                          cols.highlight  = "#e34459",
                          cols            = "lightgrey") +
    ggtitle(paste("Muestra:", muestra)) +
    theme_bw() +
    theme(legend.position = "none")

  ggsave(paste0(ruta_imagenes, "UMAP_highlight_", muestra, ".png"),
         plot = p_highlight, width = 8, height = 7, bg = "white")
}

cat("UMAPs highlight guardados para", length(lista_muestras), "muestras.\n")
```

---

# Marcadores canónicos — FeaturePlots

Estos plots permiten identificar visualmente en qué zona del UMAP se expresan los marcadores de referencia de cada subtipo monocítico. Inspeccionarlos junto con los DotPlots antes de asignar identidades a los clusters.

```{r featureplot_canonicos, fig.height=10, fig.width=12}
p_features_mono <- FeaturePlot(seu_mono, reduction = "umap",
                                features = c("CD14", "FCGR3A", "CX3CR1",
                                             "S100A8", "S100A9", "SELL",
                                             "HLA-DRA", "FCGR1A", "CCR2"),
                                ncol = 3)
print(p_features_mono)

ggsave(paste0(ruta_imagenes, "FeaturePlot_marcadores_canonicos.jpg"),
       plot = p_features_mono, width = 12, height = 10, dpi = 300, bg = "white")
```

Referencia de interpretación:

| Marcadores                              | Subtipo                  |
|-----------------------------------------|--------------------------|
| CD14++, FCGR3A−, S100A8+, CCR2+        | Monocitos clásicos       |
| CD14+, FCGR3A++, CX3CR1+, SELL−        | Monocitos no clásicos    |
| CD14++, FCGR3A+, HLA-DRA++, FCGR1A++  | Monocitos intermedios    |

```{r featureplot_plaquetas, fig.height=5, fig.width=10}
# Verificación de contaminación plaquetaria (PF4, PPBP son marcadores de plaquetas)
# Si algún cluster muestra expresión alta de estos genes, puede ser un artefacto
# de agregación plaqueta-monocito frecuente en sangre periférica neonatal.
FeaturePlot(seu_mono, reduction = "umap",
            features = c("PF4", "PPBP"), ncol = 2)
```

---

# DotPlots de caracterización

## Parámetros de orden

```{r orden_dotplot}
# ── AJUSTAR TRAS INSPECCIONAR LOS UMAPS Y FEATUREPLOTS ────────────────────────
#
# cluster_order: vector con los IDs numéricos de tus clusters en el orden que
# quieres que aparezcan en el eje Y del DotPlot (de arriba a abajo).
# Reordenarlos según la identidad biológica que asignes a cada cluster:
# ej. clásicos → intermedios → no clásicos → DCs → resto.
#
# Ejemplo si tienes 6 clusters y el 0=clásicos, 2=intermedios, 1=no clásicos, etc.:
#   cluster_order <- c("0", "2", "1", "3", "4", "5")
#
# Déjalo como NULL para que salgan en orden numérico por defecto.
# ────────────────────────────────────────────────────────────────────────────────
cluster_order <- NULL   # ← MODIFICAR aquí cuando tengas las identidades

# Si hay orden definido, reordenar los niveles del factor de clusters
if (!is.null(cluster_order)) {
  seu_mono@meta.data$seurat_clusters <- factor(seu_mono@meta.data$seurat_clusters,
                                               levels = cluster_order)
  Idents(seu_mono) <- seu_mono@meta.data$seurat_clusters
}
```

## Genes de caracterización 

Los genes están ordenados de mayor a menor prevalencia esperada en el conjunto mieloide, siguiendo el gradiente clásicos → intermedios → no clásicos. Esta ordenación refleja la transición fenotípica del linaje monocítico.

```{r dotplot_identidad, fig.height=9, fig.width=11}
# Genes ordenados de más común (izquierda) a más específico/raro (derecha)
genes_identidad <- c(
  "CD14", "S100A8", "S100A9", "VCAN", "LYZ", "SELL", "CD36",  # Classical monocytes
  "CD86", "HLA-DRA", "HLA-DRB1", "CD74", "CD300C",            # Intermediate monocytes
  "ESAM", "ZBTB46", "TCF4",                                   # Myeloid dendritic cells
  "FCGR3A", "CX3CR1", "CDKN1C", "CTSS",                       # Non-classical monocytes
  "CD34", "CD38"                                              # Progenitors
)

cluster_order <- c("0", "4", "1", "8",   # Classical monocytes
                   "2",                   # Non-classical monocytes
                   "3", "5",              # Intermediate monocytes
                   "6",                   # Myeloid dendritic cells
                   "9",                   # Plasmacytoid dendritic cells
                   "7")                   # Platelet mix

seu_mono@meta.data$seurat_clusters <- factor(seu_mono@meta.data$seurat_clusters,
                                              levels = cluster_order)
Idents(seu_mono) <- seu_mono@meta.data$seurat_clusters

library(ggplot2)
library(patchwork)

# ── DOTPLOT base (sin etiquetas de grupo en el eje Y) ─────────────────────────
etiquetas_y_limpias <- c(
  "0" = "0", "4" = "4", "1" = "1", "8" = "8",
  "2" = "2", "3" = "3", "5" = "5",
  "6" = "6", "9" = "9", "7" = "7"
)

p_dot <- DotPlot(seu_mono,
                 features = genes_identidad,
                 group.by = "seurat_clusters",
                 col.min  = 0) +
  RotatedAxis() +
  scale_color_gradient(low = "lightgrey", high = "blue",
                       name = "Average Expression\n(log-norm)") +
  scale_size_continuous(name = "Percent Expressed") +
  scale_y_discrete(labels = etiquetas_y_limpias) +
  geom_hline(yintercept = c(4.5, 5.5, 7.5, 8.5, 9.5),
             linetype = "dashed", color = "grey50", linewidth = 0.4) +
  labs(x = NULL, y = "Cluster") +
  theme_classic() +
  theme(
    axis.text.x      = element_text(angle = 45, hjust = 1, size = 10,
                                    color = "black", face = "italic"),
    axis.text.y      = element_text(size = 11, color = "black", face = "bold"),
    legend.position  = "right",
    plot.background  = element_rect(fill = "white", color = NA),
    panel.background = element_rect(fill = "white", color = NA)
  )


grupos_df <- data.frame(
  label = c("Classical\nmonocytes", "Non-classical\nmonocytes",
            "Intermediate\nmonocytes", "Myeloid\ndendritic cells",
            "Plasmacytoid\ndendritic cells", "Platelet mix"),
  ymin  = c(1, 5, 6, 8, 9, 10) - 0.45,
  ymax  = c(4, 5, 7, 8, 9, 10) + 0.45,
  fill  = c("#e34459", "#4e79a7", "#f4a261", "#9467bd", "#8c564b", "#aec7e8")
)

p_lateral <- ggplot(grupos_df) +
  geom_rect(aes(xmin = 0, xmax = 0.6, ymin = ymin, ymax = ymax, fill = label),
            color = "white", linewidth = 0.3) +
  geom_text(aes(x = 0.3, y = (ymin + ymax) / 2, label = label),
            size = 3, fontface = "bold", color = "black",
            angle = 90, hjust = 0.5, vjust = 0.5) +
  scale_fill_manual(values = setNames(grupos_df$fill, grupos_df$label)) +
  scale_y_continuous(limits = c(0.5, 10.5), expand = c(0, 0)) +
  theme_void() +
  theme(legend.position = "none",
        plot.background = element_rect(fill = "white", color = NA))


p_final <- p_lateral + p_dot +
  plot_layout(widths = c(0.05, 1))

print(p_final)

ggsave(paste0(ruta_imagenes, "DotPlot_identidad_grupos_lateral.jpg"),
       plot = p_final, width = 16, height = 8, dpi = 300, bg = "white")

```

```{r featureplot_cd36}
# ── FEATUREPLOT CD36: Control vs HI ──────────────────────────────────────────
# Separar células por condición
cells_control <- WhichCells(seu_mono, expression = grupo == "Control")
cells_hi      <- WhichCells(seu_mono, expression = grupo == "HI")

p_cd36_control <- FeaturePlot(seu_mono,
                               features = "CD36",
                               reduction = "umap",
                               cells    = cells_control,
                               order    = TRUE) +
  scale_colour_gradientn(colours = c("lightgrey", "#f4a261", "#e34459"),
                         name = "CD36") +
  ggtitle("CD36 — Control") +
  theme(plot.title = element_text(hjust = 0.5, face = "bold"))

p_cd36_hi <- FeaturePlot(seu_mono,
                          features = "CD36",
                          reduction = "umap",
                          cells    = cells_hi,
                          order    = TRUE) +
  scale_colour_gradientn(colours = c("lightgrey", "#f4a261", "#e34459"),
                         name = "CD36") +
  ggtitle("CD36 — HI") +
  theme(plot.title = element_text(hjust = 0.5, face = "bold"))

p_cd36_combinado <- p_cd36_control | p_cd36_hi

print(p_cd36_combinado)

ggsave(paste0(ruta_imagenes, "FeaturePlot_CD36_Control_vs_HI.jpg"),
       plot = p_cd36_combinado, width = 14, height = 6, dpi = 300, bg = "white")
```



```{r dotplot_identidad_MJ}
genes_MJ <- c(
  "CD14", "FCGR1A", "CCR2", "ITGAM", "SELL",
  "S100A8", "S100A9", "HLA-DRA", "FCGR3A", "CX3CR1",
  "PF4", "PPBP"
)

p_dotplot_identidad2 <- DotPlot(seu_mono,
                             features = genes_MJ,
                             group.by = "seurat_clusters",
                             col.min  = 0) +
  RotatedAxis() +
  scale_color_gradient(low = "lightgrey", high = "blue",
                       name = "Avg expression\n(log-norm)") +
  scale_size_continuous(name = "% expressing") +
  
  # Línea vertical para separar visualmente los genes plaquetarios (PF4, PPBP)
  geom_vline(xintercept = 10.5, linetype = "dashed",
             color = "grey40", linewidth = 0.5) +
  
  labs(x = NULL, y = "Cluster") +
  theme_classic() +
  theme(
    axis.text.x = element_text(angle = 45, hjust = 1, size = 11,
                                color = "black", face = "italic"),
    axis.text.y = element_text(size = 11, color = "black", face = "bold"),
    legend.position  = "right",
    plot.background  = element_rect(fill = "white", color = NA),
    panel.background = element_rect(fill = "white", color = NA)
  )

print(p_dotplot_identidad2)

ggsave(paste0(ruta_imagenes, "DotPlot_marcadores.jpg"),
       plot = p_dotplot_identidad2, width = 11, height = 6, dpi = 300, bg = "white")
```

## Dotplot dendríticas

```{r feature_plots_DC, fig.height=12, fig.width=12}
# ── FeaturePlots por subpoblación dendrítica ────────────────────────────────────

# cDC1
p_cdc1 <- FeaturePlot(seu_mono, reduction = "umap", features = c("XCR1", "CLEC9A", "BATF3", "IRF8"),
                      ncol = 2) &
  theme(plot.title = element_text(size = 11))
p_cdc1
ggsave(filename = paste0(ruta_imagenes, "DC_cDC1_mo.png"),
       plot = p_cdc1, width = 10, height = 8, dpi = 300)

# cDC2
p_cdc2 <- FeaturePlot(seu_mono, reduction = "umap", features = c("CD209", "SIRPA", "ITGAM"),
                      ncol = 3) &
  theme(plot.title = element_text(size = 11))
p_cdc2
ggsave(filename = paste0(ruta_imagenes, "DC_cDC2_mo.png"),
       plot = p_cdc2, width = 13, height = 5, dpi = 300)

# pDC
p_pdc <- FeaturePlot(seu_mono,  reduction = "umap", features = c("SIGLEC6", "CLEC4C", "IRF7", "CCR9"),
                     ncol = 2) &
  theme(plot.title = element_text(size = 11))
p_pdc
ggsave(filename = paste0(ruta_imagenes, "DC_pDC_mo.png"),
       plot = p_pdc, width = 10, height = 8, dpi = 300)

# migDC
p_mig <- FeaturePlot(seu_mono, reduction = "umap", features = c("CCR7", "FSCN1"),
                     ncol = 2) &
  theme(plot.title = element_text(size = 11))
p_mig
ggsave(filename = paste0(ruta_imagenes, "DC_migDC_mo.png"),
       plot = p_mig, width = 10, height = 5, dpi = 300)

# mDC
p_mdc <- FeaturePlot(seu_mono,  reduction = "umap", features = c("ITGAX", "MS4A7", "LYZ", "LILRA4"),
                     ncol = 2) &
  theme(plot.title = element_text(size = 11))
p_mdc
ggsave(filename = paste0(ruta_imagenes, "DC_mDC_mo.png"),
       plot = p_mdc, width = 13, height = 10, dpi = 300)

#Dendríticas mieloides
p_mieloides <- FeaturePlot(seu_mono,  reduction = "umap", features = c("CD86", "HLA-DRA", "HLA-DRB1", "CD74"),
                     ncol = 2) &
  theme(plot.title = element_text(size = 11))
p_mieloides
ggsave(filename = paste0(ruta_imagenes, "DC_mDC_mieloides.png"),
       plot = p_mieloides, width = 13, height = 10, dpi = 300)

```

```{r dotplot_DC, fig.height=7, fig.width=14}
# ── DotPlot consolidado — todos los marcadores dendríticos por cluster ──────────
# Permite ver de un vistazo en qué clusters se concentra cada subpoblación DC

marcadores_dc <- c(
  # cDC1
  "XCR1", "CLEC9A", "BATF3", "IRF8", "FLT3", "ZBTB46",
  # cDC2
  "CD209", "SIRPA", "ITGAM",
  # pDC
  "SIGLEC6", "CLEC4C", "IRF7", "CCR9", "PACSIN1",
  # migDC
  "CCR7", "FSCN1",
  # mDC
  "ITGAX", "MS4A7", "LYZ"
)

dot_dc <- DotPlot(seu_mono, features = marcadores_dc, group.by = "seurat_clusters") +
  scale_color_gradient2(low = "steelblue", mid = "lightyellow", high = "red",
                        midpoint = 0) +
  theme(axis.text.x        = element_text(angle = 45, hjust = 1, size = 10),
        axis.text.y        = element_text(size = 10),
        plot.title         = element_text(hjust = 0.5),
        panel.background   = element_rect(fill = "white", color = NA),
        plot.background    = element_rect(fill = "white", color = NA)) +
  labs(title = NULL, x = NULL, y = "Cluster")

# Añadir líneas separadoras entre subpoblaciones
dot_dc <- dot_dc +
  geom_vline(xintercept = c(6.5, 9.5, 14.5, 16.5),
             linetype = "dashed", color = "gray50", linewidth = 0.4) +
  annotate("text", x = 3.5,  y = -0.7, label = "cDC1",  size = 3.5, color = "gray30") +
  annotate("text", x = 8,    y = -0.7, label = "cDC2",  size = 3.5, color = "gray30") +
  annotate("text", x = 12,   y = -0.7, label = "pDC",   size = 3.5, color = "gray30") +
  annotate("text", x = 15.5, y = -0.7, label = "migDC", size = 3.5, color = "gray30") +
  annotate("text", x = 18,   y = -0.7, label = "mDC",   size = 3.5, color = "gray30")

dot_dc

ggsave(filename = paste0(ruta_imagenes, "DotPlot_DC_", ".png"),
       plot = dot_dc, width = 14, height = 7, dpi = 300)
```



## DotPlot partido por condición (Control vs HI)

Sirve para comprobar que los genes de identidad del linaje no varían entre grupos — si hay diferencias llamativas aquí, podrían ser biológicas y no solo técnicas.

```{r dotplot_condicion, fig.height=8, fig.width=13}
p_dotplot_condicion <- DotPlot(seu_mono,
                                features = genes_identidad,
                                split.by = "grupo",
                                col.min  = 0) +
  RotatedAxis() +
  labs(x = NULL, y = "Cluster — Condición",
       title = "Identidad monocítica: Control vs HI") +
  theme_classic() +
  theme(
    axis.text.x = element_text(angle = 45, hjust = 1, size = 9,
                                color = "black", face = "italic"),
    axis.text.y = element_text(size = 10, color = "black"),
    legend.position  = "right",
    plot.background  = element_rect(fill = "white", color = NA),
    panel.background = element_rect(fill = "white", color = NA)
  )

print(p_dotplot_condicion)

ggsave(paste0(ruta_imagenes, "DotPlot_condicion_Control_vs_HI.jpg"),
       plot = p_dotplot_condicion, width = 13, height = 8, dpi = 300, bg = "white")
```

## DotPlot top 5 marcadores diferenciales por cluster

Este DotPlot usa los marcadores calculados por `FindAllMarkers` en el script anterior. Los genes están ordenados por cluster, y dentro de cada cluster por avg_log2FC descendente.

```{r dotplot_top5, fig.height=6, fig.width=13}
# Cargar la tabla de marcadores guardada en el script anterior
ruta_markers <- paste0(ruta_out, "Markers_Top5_monocytes.csv")

if (file.exists(ruta_markers)) {
  top5_mono <- read.csv(ruta_markers)

  # Ordenar genes: primero por cluster, luego por avg_log2FC descendente
  # Esto pone los genes del cluster más común/grande a la izquierda
  genes_top5_ordenados <- top5_mono %>%
    arrange(cluster, desc(avg_log2FC)) %>%
    pull(gene) %>%
    unique()

  p_dotplot_top5 <- DotPlot(seu_mono,
                             features = genes_top5_ordenados,
                             group.by = "seurat_clusters",
                             col.min  = 0) +
    RotatedAxis() +
    scale_color_gradient(low = "lightgrey", high = "#E64B35",
                         name = "Avg expression\n(log-norm)") +
    scale_size_continuous(name = "% expressing") +
    labs(x = "Top 5 markers per cluster", y = "Cluster") +
    theme_classic() +
    theme(
      axis.text.x = element_text(angle = 45, hjust = 1, size = 9,
                                  color = "black", face = "italic"),
      axis.text.y = element_text(size = 11, color = "black", face = "bold"),
      legend.position  = "right",
      plot.background  = element_rect(fill = "white", color = NA),
      panel.background = element_rect(fill = "white", color = NA)
    )

  print(p_dotplot_top5)

  ggsave(paste0(ruta_imagenes, "DotPlot_Top5_marcadores_diferenciales.jpg"),
         plot = p_dotplot_top5, width = 13, height = 6, dpi = 300, bg = "white")

} else {
  message("No se encontró el archivo de marcadores en: ", ruta_markers,
          "\nEjecutar primero el script de reclustering (script 4).")
}
```

---

# Violines de marcadores canónicos

```{r violin_canonicos, fig.height=8, fig.width=14}
p_violin <- VlnPlot(seu_mono,
                     features = c("CD14", "FCGR3A", "CX3CR1",
                                  "S100A8", "HLA-DRA", "SELL",
                                  "PPBP", "NKG7"),
                     pt.size = 0, ncol = 4)

print(p_violin)

ggsave(paste0(ruta_imagenes, "Violin_marcadores_canonicos.jpg"),
       plot = p_violin, width = 14, height = 8, dpi = 300, bg = "white")
```

---

# Composición celular

## Por muestra

```{r composicion_muestras, fig.height=6, fig.width=10}
tabla_composicion <- seu_mono@meta.data %>%
  filter(!is.na(SingleR.Mono.Fine)) %>%
  group_by(orig.ident, grupo, SingleR.Mono.Fine) %>%
  summarise(n = n(), .groups = "drop") %>%
  group_by(orig.ident) %>%
  mutate(pct = round(n / sum(n) * 100, 1),
         Total = sum(n))

tabla_totales <- tabla_composicion %>%
  select(orig.ident, Total) %>%
  distinct()

p_composicion_muestras <- ggplot(tabla_composicion,
                                  aes(x = orig.ident, y = n, fill = SingleR.Mono.Fine)) +
  geom_bar(stat = "identity", position = "fill",
           color = "white", linewidth = 0.2) +
  geom_text(aes(label = ifelse(pct > 5, paste0(pct, "%"), "")),
            position = position_fill(vjust = 0.5),
            size = 3, fontface = "bold", color = "black") +
  geom_text(data = tabla_totales,
            aes(x = orig.ident, y = 1, label = paste0("N=", Total)),
            inherit.aes = FALSE, vjust = -0.4, size = 3.5, fontface = "bold") +
  scale_y_continuous(labels = percent_format(),
                     expand  = expansion(mult = c(0, 0.07))) +
  scale_fill_manual(values = colores_mieloides, na.value = "grey80") +
  labs(x = "Muestra", y = "Proporción de células", fill = "Subtipo (Monaco Fine)") +
  theme_classic() +
  theme(
    axis.text.x  = element_text(angle = 45, hjust = 1, size = 11,
                                  color = "black", face = "bold"),
    axis.text.y  = element_text(size = 11, color = "black"),
    axis.title   = element_text(size = 12, face = "bold"),
    legend.position  = "bottom",
    legend.text  = element_text(size = 10),
    plot.background  = element_rect(fill = "white", color = NA),
    panel.background = element_rect(fill = "white", color = NA)
  )

print(p_composicion_muestras)

ggsave(paste0(ruta_imagenes, "Composicion_por_muestra.jpg"),
       plot = p_composicion_muestras, width = 9, height = 11, dpi = 300, bg = "white")
```

## Control vs HI

```{r composicion_grupos, fig.height=9, fig.width=6}
tabla_grupos <- seu_mono@meta.data %>%
  filter(!is.na(SingleR.Mono.Fine)) %>%
  group_by(grupo, SingleR.Mono.Fine) %>%
  summarise(n = n(), .groups = "drop") %>%
  group_by(grupo) %>%
  mutate(pct = round(n / sum(n) * 100, 2)) %>%
  arrange(grupo, desc(pct))

p_composicion_grupos <- ggplot(tabla_grupos,
                                aes(x = grupo, y = pct, fill = SingleR.Mono.Fine)) +
  geom_bar(stat = "identity", position = "fill",
           color = "white", linewidth = 0.3) +
  scale_y_continuous(labels = percent_format()) +
  scale_fill_manual(values = colores_mieloides, na.value = "grey80") +
  labs(x = NULL, y = "Proporción de células", fill = "Subtipo (Monaco Fine)") +
  theme_classic() +
  theme(
    axis.text.x  = element_text(size = 13, color = "black", face = "bold"),
    axis.text.y  = element_text(size = 11, color = "black"),
    legend.position  = "bottom",
    legend.text  = element_text(size = 10),
    plot.background  = element_rect(fill = "white", color = NA),
    panel.background = element_rect(fill = "white", color = NA)
  )

print(p_composicion_grupos)

ggsave(paste0(ruta_imagenes, "Composicion_Control_vs_HI.jpg"),
       plot = p_composicion_grupos, width = 8, height = 12, dpi = 300, bg = "white")

# Tabla numérica de diferencias
tabla_diff <- tabla_grupos %>%
  select(grupo, SingleR.Mono.Fine, pct) %>%
  pivot_wider(names_from = grupo, values_from = pct, values_fill = 0) %>%
  mutate(diff_HI_vs_Control = round(HI - Control, 2)) %>%
  arrange(desc(abs(diff_HI_vs_Control)))

cat("Diferencias de composición HI vs Control:\n")
print(tabla_diff)

write.csv(tabla_diff,
          file = paste0(ruta_out, "composicion_HI_vs_Control.csv"),
          row.names = FALSE)
```

---

# UMAP final con identidades asignadas

Una vez inspeccionados los DotPlots, FeaturePlots y violines, rellenar aquí las identidades manuales de cada cluster y generar el UMAP definitivo.

```{r umap_identidades_manuales, fig.height=9, fig.width=10}
# ── RELLENAR TRAS LA CARACTERIZACIÓN ──────────────────────────────────────────
# Asignar un nombre biológico a cada cluster numérico.
# Formato: c("0" = "Classical monocytes", "1" = "Non classical monocytes", ...)
# Dejar como NULL hasta tener las identidades claras.
# ────────────────────────────────────────────────────────────────────────────────
identidades_manuales <- NULL  # ← MODIFICAR aquí

if (!is.null(identidades_manuales)) {
  seu_mono <- RenameIdents(seu_mono, identidades_manuales)
  seu_mono@meta.data$cell_type_manual <- Idents(seu_mono)

  p_umap_final <- DimPlot(seu_mono, reduction = "umap",
                           label = TRUE, label.size = 4.5, repel = TRUE) +
    scale_color_manual(values = colores_mieloides) +
    ggtitle("Subpoblaciones mieloides — anotación manual") +
    theme(plot.title      = element_text(hjust = 0.5, size = 13),
          legend.position = "bottom",
          legend.text     = element_text(size = 10)) +
    guides(color = guide_legend(ncol = 3, override.aes = list(size = 3)))

  print(p_umap_final)

  ggsave(paste0(ruta_imagenes, "UMAP_identidades_manuales.jpg"),
         plot = p_umap_final, width = 10, height = 9, dpi = 300, bg = "white")
} else {
  message("identidades_manuales = NULL — ejecutar después de caracterizar los clusters.")
  # Mientras tanto, mostrar el UMAP con clusters numéricos + anotación SingleR encima
  print(p_singler_fine)
}
```


```{r umap_monocitos_finelabel}
tipos_seleccionados <- c(
  "Classical monocytes",
  "Intermediate monocytes",
  "Non classical monocytes",
  "Myeloid dendritic cells",
  "Plasmacytoid dendritic cells",
  "Progenitor cells"
)

# Crear columna con NA para las células que no son de esos tipos
seu_mono@meta.data$SingleR_subset <- ifelse(
  seu_mono$SingleR.Mono.Fine %in% tipos_seleccionados,
  seu_mono$SingleR.Mono.Fine,
  NA
)

colores_subset <- c(
  "Classical monocytes"    = "darkolivegreen1",
  "Non-classical monocytes"= "#97FFFF",
  "Intermediate monocytes" = "lightgoldenrod1",
  "Myeloid DCs"            = "orchid2",
  "Plasmacytoid DCs"       = "wheat3",
  "Platelet mix"           = "lightpink1"
)

p_umap_subset <- DimPlot(seu_mono,
                          reduction = "umap",
                          group.by  = "SingleR_subset",
                          na.value  = "grey85",
                          label     = TRUE,
                          label.size = 3.5,
                          repel     = TRUE) +
  scale_color_manual(values = colores_subset, na.value = "grey85") +
  ggtitle("Subpoblaciones mieloides — Monaco Fine") +
  theme(plot.title      = element_text(hjust = 0.5, size = 13),
        legend.position = "bottom",
        legend.text     = element_text(size = 10)) +
  guides(color = guide_legend(ncol = 3, override.aes = list(size = 3)))

print(p_umap_subset)

ggsave(paste0(ruta_imagenes, "UMAP_subpoblaciones_mieloides.jpg"),
       plot = p_umap_subset, width = 10, height = 9, dpi = 300, bg = "white")
```

---

# Exportar PDF resumen

```{r export_pdf}
ruta_pdf <- paste0(ruta_imagenes, "PDF_caracterizacion_monocitos.pdf")

pdf(ruta_pdf, width = 14, height = 10)

# Contexto
print(p_clusters | p_muestra | p_grupo)

# Anotación automática
print(p_singler_fine)

# Marcadores canónicos
print(p_features_mono)

# DotPlot identidad
print(p_dotplot_identidad)

# DotPlot condición
print(p_dotplot_condicion)

# DotPlot top5 (si existe)
if (exists("p_dotplot_top5")) print(p_dotplot_top5)

# Composición por muestra y grupo
print(p_composicion_muestras)
print(p_composicion_grupos)

# UMAP final (si identidades están asignadas)
if (!is.null(identidades_manuales) && exists("p_umap_final")) print(p_umap_final)

dev.off()
cat("PDF resumen guardado en:", ruta_pdf, "\n")
```

# Caracterización de los clusters como tipos celulares

```{r dotplot_identidad, fig.height=9, fig.width=11}
# Genes ordenados de más común (izquierda) a más específico/raro (derecha)
genes_identidad <- c(
  "CD14", "S100A8", "S100A9", "VCAN", "LYZ", "SELL", "CD36",  # Classical monocytes
  "FCGR3A", "CX3CR1", "CDKN1C", "CTSS",                       # Non-classical monocytes
  "CD38",                                                     # Intermediate monocytes
  "CD86", "HLA-DRA", "HLA-DRB1", "CD74",                      # Dendriticas mieloides
  "IRF8", "TCF4", "LILRA4",                                  # plasmacitoides dendritic cells
  "CD34",                                                    # Progenitors
  "PPBP", "PF4"
)

cluster_order <- c("0", "4", "1", "8",    # Classical monocytes
                   "2",                   # Non-classical monocytes
                   "3", "5",              # Intermediate monocytes
                   "6",                   # Myeloid dendritic cells
                   "9",                   # Plasmacytoid dendritic cells
                   "7")                   # Platelet mix

seu_mono@meta.data$seurat_clusters <- factor(seu_mono@meta.data$seurat_clusters,
                                              levels = cluster_order)
Idents(seu_mono) <- seu_mono@meta.data$seurat_clusters

library(ggplot2)
library(patchwork)

# ── DOTPLOT base (sin etiquetas de grupo en el eje Y) ─────────────────────────
etiquetas_y_limpias <- c(
  "0" = "0", "4" = "4", "1" = "1", "8" = "8",
  "2" = "2", "3" = "3", "5" = "5",
  "6" = "6", "9" = "9", "7" = "7"
)

p_dot <- DotPlot(seu_mono,
                 features = genes_identidad,
                 group.by = "seurat_clusters",
                 scale = T) +
  RotatedAxis() +
  scale_color_gradient(low = "lightgrey", high = "blue",
                       name = "Average Expression\n(log-norm)") +
  scale_size_continuous(name = "Percent Expressed") +
  scale_y_discrete(labels = etiquetas_y_limpias) +
  geom_hline(yintercept = c(4.5, 5.5, 7.5, 8.5, 9.5),
             linetype = "dashed", color = "grey50", linewidth = 0.4) +
  labs(x = NULL, y = "Cluster") +
  theme_classic() +
  theme(
    axis.text.x      = element_text(angle = 45, hjust = 1, size = 10,
                                    color = "black", face = "italic"),
    axis.text.y      = element_text(size = 11, color = "black", face = "bold"),
    legend.position  = "right",
    plot.background  = element_rect(fill = "white", color = NA),
    panel.background = element_rect(fill = "white", color = NA)
  )


grupos_df <- data.frame(
  label = c("Classical\nmonocytes", "Non-classical\nmonocytes",
            "Intermediate\nmonocytes", "Myeloid\nDCs",
            "Plasmacytoid\nDCs", "Platelet mix"),
  ymin  = c(1, 5, 6, 8, 9, 10) - 0.45,
  ymax  = c(4, 5, 7, 8, 9, 10) + 0.45,
  fill  = c("darkolivegreen1", "#97FFFF", "lightgoldenrod1", "orchid1", "wheat1", "lightpink1")
)

p_lateral <- ggplot(grupos_df) +
  geom_rect(aes(xmin = 0, xmax = 0.6, ymin = ymin, ymax = ymax, fill = label),
            color = "white", linewidth = 0.3) +
  geom_text(aes(x = 0.3, y = (ymin + ymax) / 2, label = label),
            size = 3, fontface = "bold", color = "black",
            angle = 90, hjust = 0.5, vjust = 0.5) +
  scale_fill_manual(values = setNames(grupos_df$fill, grupos_df$label)) +
  scale_y_continuous(limits = c(0.5, 10.5), expand = c(0, 0)) +
  theme_void() +
  theme(legend.position = "none",
        plot.background = element_rect(fill = "white", color = NA))


p_final <- p_lateral + p_dot +
  plot_layout(widths = c(0.05, 1))

print(p_final)

ggsave(paste0(ruta_imagenes, "DotPlot_MARKERS_mo.jpg"),
       plot = p_final, width = 16, height = 8, dpi = 300, bg = "white")

```

```{r dotplot_identidad_split, fig.height=9, fig.width=18}

p_dot_split <- DotPlot(seu_mono,
                       features   = genes_identidad,
                       group.by   = "seurat_clusters",
                       split.by   = "grupo",
                       scale      = TRUE) +
  RotatedAxis() +
  scale_y_discrete(labels = etiquetas_y_limpias) +
  geom_hline(yintercept = c(8.5, 10.5, 14.5, 16.5, 17.5),
             linetype = "dashed", color = "grey50", linewidth = 0.4) +
  labs(x = NULL, y = "Cluster") +
  theme_classic() +
  theme(
    axis.text.x      = element_text(angle = 45, hjust = 1, size = 10,
                                    color = "black", face = "italic"),
    axis.text.y      = element_text(size = 11, color = "black", face = "bold"),
    legend.position  = "right",
    plot.background  = element_rect(fill = "white", color = NA),
    panel.background = element_rect(fill = "white", color = NA),
    strip.text       = element_text(size = 12, face = "bold")  # título de cada panel
  )

p_final_split <- p_lateral + p_dot_split +
  plot_layout(widths = c(0.05, 1))

print(p_final_split)

ggsave(paste0(ruta_imagenes, "DotPlot_MARKERS_mo_split.jpg"),
       plot = p_final_split, width = 18, height = 9, dpi = 300, bg = "white")
```

```{r annotate_clusters}
# ── Anotación manual de clusters según DotPlot ─────────────────────────────────
anotacion_manual <- c(
  "0" = "Classical monocytes",
  "1" = "Classical monocytes",
  "2" = "Non-classical monocytes",
  "3" = "Intermediate monocytes",
  "4" = "Classical monocytes",
  "5" = "Intermediate monocytes",
  "6" = "Myeloid DCs",
  "7" = "Platelet mix",
  "8" = "Classical monocytes",
  "9" = "Plasmacytoid DCs"
)

seu_mono <- RenameIdents(seu_mono, anotacion_manual)
seu_mono[["cell_type"]] <- Idents(seu_mono)

cat("Distribución de tipos celulares:\n")
print(table(seu_mono$cell_type))

```
```{r tabla_anotacion_cluster}
library(openxlsx)

# ── Tabla con desglose por condición ───────────────────────────────────────────
# Conteos: cluster x (cell_type + condición)
df_conteos <- seu_mono@meta.data %>%
  group_by(seurat_clusters, cell_type, grupo) %>%
  summarise(n = n(), .groups = "drop") %>%
  mutate(col_nombre = paste0(cell_type, " (", grupo, ")")) %>%
  select(seurat_clusters, col_nombre, n) %>%
  tidyr::pivot_wider(names_from = col_nombre, values_from = n, values_fill = 0) %>%
  rename(Cluster = seurat_clusters)

# Ordenar columnas: agrupar por tipo celular (Control, HI juntos)
tipos <- c("Classical monocytes", "Non-classical monocytes", "Intermediate monocytes",
           "Myeloid DCs", "Plasmacytoid DCs", "Platelet mix")
condiciones <- c("Control", "HI")

cols_ordenadas <- c("Cluster",
                    as.vector(outer(tipos, condiciones,
                                    FUN = function(t, c) paste0(t, " (", c, ")"))))
# Conservar solo columnas que existan (por si alguna combinación tiene 0 células)
cols_ordenadas <- cols_ordenadas[cols_ordenadas %in% colnames(df_conteos)]
df_conteos <- df_conteos[, cols_ordenadas]

# ── Crear Excel ─────────────────────────────────────────────────────────────────
wb <- createWorkbook()
addWorksheet(wb, "Anotación Monocitos")
writeData(wb, "Anotación Monocitos", df_conteos)

colores_excel <- c(
  "Classical monocytes"     = "#CAFF70",
  "Non-classical monocytes" = "#97FFFF",
  "Intermediate monocytes"  = "#FFEC8B",
  "Myeloid DCs"             = "#EE7AE9",
  "Plasmacytoid DCs"        = "#CDBA96",
  "Platelet mix"            = "#FFAEB9"
)

# Estilo columna Cluster
addStyle(wb, "Anotación Monocitos",
         style = createStyle(fgFill = "#E0E0E0", halign = "center",
                             textDecoration = "bold"),
         rows = 1, cols = 1)

# Estilo header por tipo celular (color del tipo, independientemente de condición)
for (i in 2:ncol(df_conteos)) {
  nombre_col  <- colnames(df_conteos)[i]
  tipo_celular <- gsub(" \\(.*\\)", "", nombre_col)  # extrae el tipo sin "(Control)"/"(HI)"
  color_col   <- colores_excel[tipo_celular]

  addStyle(wb, "Anotación Monocitos",
           style = createStyle(fgFill = color_col, halign = "center",
                               textDecoration = "bold"),
           rows = 1, cols = i)
}

# Ancho de columnas automático
setColWidths(wb, "Anotación Monocitos", cols = 1:ncol(df_conteos), widths = "auto")

saveWorkbook(wb, file = paste0(ruta_out, "Tabla_Identidad_Monocitos.xlsx"), overwrite = TRUE)
cat("Excel guardado en:", paste0(ruta_out, "Tabla_Identidad_Monocitos.xlsx"), "\n")
```

```{r umap_annotated, fig.height=7, fig.width=9}
colores_celltypes <- c(
  "Classical monocytes"    = "darkolivegreen1",
  "Non-classical monocytes"= "#97FFFF",
  "Intermediate monocytes" = "lightgoldenrod1",
  "Myeloid DCs"            = "orchid2",
  "Plasmacytoid DCs"       = "wheat3",
  "Platelet mix"           = "lightpink1"
)

p_umap_annot <- DimPlot(seu_mono, reduction = "umap",
                         group.by = "cell_type",
                         cols = colores_celltypes,
                         label = F, label.size = 4, repel = TRUE) +
  theme(plot.background  = element_rect(fill = "white", color = NA),
        panel.background = element_rect(fill = "white", color = NA),
        legend.position  = "bottom") +
  guides(color = guide_legend(ncol = 3, override.aes = list(size = 4)))

p_umap_annot

ggsave(paste0(ruta_imagenes, "UMAP_annotated_mo.png"),
       plot = p_umap_annot, width = 10, height = 9, dpi = 300)
```

```{r barplot_condition, fig.height=6, fig.width=9}
# Añadir n al label del eje X
n_labels <- seu_mono@meta.data %>%
  count(grupo) %>%
  mutate(label = paste0(grupo, "\n(n = ", n, ")"))
label_map <- setNames(n_labels$label, n_labels$grupo)

df_bar <- seu_mono@meta.data %>%
  group_by(grupo, cell_type) %>%
  summarise(n = n(), .groups = "drop") %>%
  group_by(grupo) %>%
  mutate(pct = n / sum(n) * 100)

p_bar <- ggplot(df_bar, aes(x = grupo, y = pct, fill = cell_type)) +
  geom_bar(stat = "identity", position = "stack", width = 0.6) +
  scale_fill_manual(values = colores_celltypes) +
  scale_x_discrete(labels = label_map) +
  labs(title = NULL,
       x = NULL, y = "% cells", fill = "Tipo celular") +
  theme_classic() +
  theme(plot.background  = element_rect(fill = "white", color = NA),
        panel.background = element_rect(fill = "white", color = NA),
        axis.text.x      = element_text(size = 12),
        axis.text.y      = element_text(size = 11),
        legend.text      = element_text(size = 10),
        plot.title       = element_text(hjust = 0.5)) +
  geom_text(aes(label = ifelse(pct > 3, paste0(round(pct, 1), "%"), "")),
            position = position_stack(vjust = 0.5), size = 3.5, color = "black")

p_bar

ggsave(paste0(ruta_imagenes, "Barplot_condition_monos.png"),
       plot = p_bar, width = 9, height = 6, dpi = 300)
```

# Guardado final
```{r save_annotated}
saveRDS(seu_mono, file = ruta_rds_mono)
cat("Objeto anotado guardado en:", ruta_rds_mono, "\n")
```
