---
title: "DGE y Gene Ontology — Subpoblaciones Monocíticas"
subtitle: "Análisis diferencial por tipo celular anotado (HI vs Control) · Sin muestra H9"
author: "Celia Galiano Manzanares"
date: '`r format(Sys.Date(), "%d de %B de %Y")`'
output:
  html_document:
    theme: united
    df_print: kable
    toc: true
    toc_float:
      collapsed: false
      smooth_scroll: true
    toc_depth: 3
    number_sections: true
---

```{r setup, include=FALSE}
knitr::opts_chunk$set(
  tidy      = TRUE,
  tidy.opts = list(width.cutoff = 95),
  message   = FALSE,
  warning   = FALSE,
  error     = TRUE
)
```

> **Nota de uso:** Modificar únicamente el chunk `init`.  
> El análisis se ejecuta **excluyendo la muestra H9**.  
> Los resultados (DGE + GO + Excel) se guardan en la subcarpeta `sin_H9/`.

---

# PASO 1 — Carga del objeto mieloide

```{r libraries}
library(Seurat)
library(dplyr)
library(ggplot2)
library(patchwork)
library(ggrepel)
library(MAST)
library(openxlsx)
library(clusterProfiler)
library(org.Hs.eg.db)
library(enrichplot)
library(rrvgo)
```

```{r init}
# ── PARÁMETROS A MODIFICAR ──────────────────────────────────────────────────────
ruta_rds        <- "C:/Users/celia/Escritorio/TFM/workspace/seu_monocitos_integrado.rds"
col_condicion   <- "grupo"       # columna con "HI" / "Control"
col_celltipo    <- "cell_type"   # columna con el subtipo celular anotado
col_muestra     <- "orig.ident"  # columna que identifica la muestra
muestra_excluir <- "HI9_B6"      # muestra a excluir

cells <- c(
  "Classical monocytes",
  "Non-classical monocytes",
  "Intermediate monocytes",
  "Myeloid DCs",
  "Plasmacytoid DCs"
)

colores_celltypes <- c(
  "Classical monocytes"     = "darkolivegreen1",
  "Non-classical monocytes" = "#97FFFF",
  "Intermediate monocytes"  = "lightgoldenrod1",
  "Myeloid DCs"             = "orchid2",
  "Plasmacytoid DCs"        = "wheat3",
  "Platelet mix"            = "lightpink1"
)

ruta_base <- "C:/Users/celia/Escritorio/TFM/workspace/output/6_tablas_DGEs_GO/"

rutas <- list(
  sin_H9 = list(
    dge  = paste0(ruta_base, "sin_H9/dge/"),
    go   = paste0(ruta_base, "sin_H9/go/"),
    xlsx = paste0(ruta_base, "sin_H9/")
  )
)

for (esc in rutas) for (d in esc) if (!dir.exists(d)) dir.create(d, recursive = TRUE)
```

```{r load_object}
seu_full <- readRDS(ruta_rds)
```

```{r objeto_seurat}
stopifnot(
  "col_condicion no existe en @meta.data" = col_condicion %in% colnames(seu_full@meta.data),
  "col_celltipo no existe en @meta.data"  = col_celltipo  %in% colnames(seu_full@meta.data),
  "col_muestra no existe en @meta.data"   = col_muestra   %in% colnames(seu_full@meta.data)
)

seu_full <- JoinLayers(seu_full)

muestras_disponibles <- unique(seu_full@meta.data[[col_muestra]])
if (!muestra_excluir %in% muestras_disponibles) {
  warning("La muestra '", muestra_excluir, "' no se encontró en la columna '", col_muestra,
          "'.\nMuestras disponibles: ", paste(muestras_disponibles, collapse = ", "))
}

cells_noH9 <- colnames(seu_full)[seu_full@meta.data[[col_muestra]] != muestra_excluir]
seu_noH9   <- subset(seu_full, cells = cells_noH9)

# Vector de genes detectados en el dataset sin H9 (para universo GO)
genes_dataset_noH9 <- rownames(seu_noH9)

cat("── Objeto creado ───────────────────────────────────────────\n")
cat("Sin H9  — Células totales:", ncol(seu_noH9), "\n")
cat("Células excluidas (H9):   ", ncol(seu_full) - ncol(seu_noH9), "\n")
cat("────────────────────────────────────────────────────────────\n")
print(table(seu_noH9@meta.data[[col_muestra]], seu_noH9@meta.data[[col_condicion]]))

# Liberar memoria del objeto completo
rm(seu_full)
gc()
```

```{r umap_check, fig.height=5, fig.width=7}
p_ct_noH9 <- DimPlot(seu_noH9, reduction = "umap", group.by = col_celltipo,
                     label = TRUE, repel = TRUE, cols = colores_celltypes) +
  labs(title = "Cell Subtypes", subtitle = "Sample H9 Excluded") +
  NoLegend()

p_con_noH9 <- DimPlot(seu_noH9, reduction = "umap", group.by = col_condicion,
                      cols = c("Control" = "#4e79a7", "HI" = "#e34459")) +
  labs(title = "Clinical Condition", subtitle = "Sample H9 Excluded")

p_ct_noH9 | p_con_noH9
```

---

# PASO 2 — Expresión diferencial (DGE)

```{r dge_helper}
ejecutar_dge <- function(seu_obj, cells, col_celltipo, col_condicion, etiqueta = "") {

  seu_obj$subtipo_condicion <- paste0(
    seu_obj@meta.data[[col_celltipo]], "___",
    seu_obj@meta.data[[col_condicion]]
  )
  Idents(seu_obj) <- "subtipo_condicion"
  lista <- list()

  for (ct in cells) {
    id_hi      <- paste0(ct, "___HI")
    id_control <- paste0(ct, "___Control")
    n_hi      <- sum(seu_obj$subtipo_condicion == id_hi)
    n_control <- sum(seu_obj$subtipo_condicion == id_control)

    cat(sprintf("\n[%s] ▶ %s — HI: %d | Control: %d\n", etiqueta, ct, n_hi, n_control))

    if (n_hi < 10 || n_control < 10) {
      cat(sprintf("  ⚠ OMITIDO (< 10 células en algún grupo)\n")); next
    }

    dge_tmp <- tryCatch(
      FindMarkers(seu_obj, ident.1 = id_hi, ident.2 = id_control,
                  test.use = "MAST", min.pct = 0.1, logfc.threshold = 1,
                  verbose = FALSE),
      error = function(e) { message("  ✗ Error en ", ct, ": ", e$message); return(NULL) }
    )

    if (is.null(dge_tmp) || nrow(dge_tmp) == 0) { cat("  → Sin resultados\n"); next }

    dge_tmp$p_val_fdr <- p.adjust(dge_tmp$p_val, method = "BH")
    dge_tmp$gene      <- rownames(dge_tmp)
    dge_tmp$celltype  <- ct
    dge_tmp$direction <- ifelse(dge_tmp$avg_log2FC > 0, "UP_HI", "DOWN_HI")
    dge_tmp           <- dge_tmp[order(dge_tmp$p_val_fdr), ]

    n_sig <- sum(dge_tmp$p_val_fdr < 0.05, na.rm = TRUE)
    cat(sprintf("  → Sig FDR<0.05: %d  [UP: %d | DOWN: %d]\n", n_sig,
                sum(dge_tmp$p_val_fdr < 0.05 & dge_tmp$avg_log2FC > 0, na.rm = TRUE),
                sum(dge_tmp$p_val_fdr < 0.05 & dge_tmp$avg_log2FC < 0, na.rm = TRUE)))

    lista[[ct]] <- dge_tmp
  }

  cat(sprintf("\n[%s] Subtipos procesados: %d de %d\n", etiqueta, length(lista), length(cells)))
  lista
}
```

## Análisis SIN H9

```{r dge_sin_H9}
lista_dge_sinH9 <- ejecutar_dge(seu_noH9, cells, col_celltipo, col_condicion, etiqueta = "SIN H9")
```

## Tabla resumen DGE

```{r tabla_resumen_dge}
resumen_dge_fn <- function(lista, escenario) {
  bind_rows(lapply(names(lista), function(ct) {
    d <- lista[[ct]]
    data.frame(
      Escenario      = escenario,
      Subtipo        = ct,
      Genes_testados = nrow(d),
      DEGs_FDR05     = sum(d$p_val_fdr < 0.05, na.rm = TRUE),
      UP_en_HI       = sum(d$p_val_fdr < 0.05 & d$avg_log2FC > 0, na.rm = TRUE),
      DOWN_en_HI     = sum(d$p_val_fdr < 0.05 & d$avg_log2FC < 0, na.rm = TRUE),
      Top_gen_UP     = { up <- d[d$p_val_fdr < 0.05 & d$avg_log2FC > 0, ]
                         if (nrow(up) > 0) up$gene[which.max(up$avg_log2FC)] else NA_character_ },
      Top_gen_DOWN   = { dn <- d[d$p_val_fdr < 0.05 & d$avg_log2FC < 0, ]
                         if (nrow(dn) > 0) dn$gene[which.min(dn$avg_log2FC)] else NA_character_ }
    )
  }))
}

resumen_sinH9 <- resumen_dge_fn(lista_dge_sinH9, "Sin H9")
knitr::kable(resumen_sinH9,
             caption = "Resumen DEGs — Sin H9 (MAST, FDR<0.05, |log2FC|≥1, min.pct=0.1)")
```

## Diagnóstico pct.1 — genes expresados en fracción baja de células {#diagnostico-pct1}

Los genes con `pct.1 < 0.1` están expresados en menos del 10% de las células del grupo HI. Aunque sean estadísticamente significativos, aportan poca señal en el análisis GO porque representan subpoblaciones muy pequeñas. Esta tabla permite entender por qué un subtipo con muchos DEGs puede no producir términos GO enriquecidos.

```{r diagnostico_pct1}
diagnostico_pct1_fn <- function(lista_dge, escenario) {
  bind_rows(lapply(names(lista_dge), function(ct) {
    d <- lista_dge[[ct]] %>% filter(p_val_fdr < 0.05)
    if (nrow(d) == 0) return(NULL)
    data.frame(
      Escenario          = escenario,
      Subtipo            = ct,
      DEGs_total         = nrow(d),
      UP_pct1_gt10pct    = sum(d$avg_log2FC > 0 & d$pct.1 >= 0.1),
      UP_pct1_lt10pct    = sum(d$avg_log2FC > 0 & d$pct.1 <  0.1),
      DOWN_pct1_gt10pct  = sum(d$avg_log2FC < 0 & d$pct.1 >= 0.1),
      DOWN_pct1_lt10pct  = sum(d$avg_log2FC < 0 & d$pct.1 <  0.1)
    )
  }))
}

diag_sinH9 <- diagnostico_pct1_fn(lista_dge_sinH9, "Sin H9")
knitr::kable(diag_sinH9,
             caption = "Diagnóstico pct.1: DEGs expresados en ≥10% vs <10% de células HI")
```

## Exportar Excel DGEs

```{r exportar}
exportar_excel_dge <- function(lista_dge, resumen_df, ruta_xlsx, nombre_base) {

  estilo_header <- createStyle(fontColour = "#FFFFFF", fgFill = "#9F2AA9",
                               halign = "CENTER", textDecoration = "Bold",
                               border = "TopBottomLeftRight")
  estilo_celda  <- createStyle(border = "TopBottomLeftRight", halign = "LEFT")
  estilo_up     <- createStyle(fgFill = "#FBC4E4", border = "TopBottomLeftRight")
  estilo_down   <- createStyle(fgFill = "#E1CEFF", border = "TopBottomLeftRight")

  abreviar  <- function(nombre) trimws(substr(gsub("[^A-Za-z0-9 ]", "", nombre), 1, 31))
  col_orden <- c("gene", "avg_log2FC", "p_val", "p_val_fdr", "pct.1", "pct.2",
                 "celltype", "direction")
  base      <- sub("\\.xlsx$", "", nombre_base)

  construir_wb <- function(filtro_dir) {
    wb <- createWorkbook()

    # Resumen
    if (filtro_dir == "ambos") {
      resumen_filtrado <- resumen_df
      for (i in 1:nrow(resumen_filtrado)) {
        ct <- resumen_filtrado$Subtipo[i]
        if (ct %in% names(lista_dge)) {
          d <- lista_dge[[ct]]
          if (!is.null(d) && nrow(d) > 0) {
            resumen_filtrado$Top_gen_UP[i]   <- paste(head(d[d$p_val_fdr < 0.05 & d$direction == "UP_HI",   "gene"], 10), collapse = ", ")
            resumen_filtrado$Top_gen_DOWN[i] <- paste(head(d[d$p_val_fdr < 0.05 & d$direction == "DOWN_HI", "gene"], 10), collapse = ", ")
          }
        }
      }
      colnames(resumen_filtrado)[colnames(resumen_filtrado) == "Top_gen_UP"]   <- "Top_10_Genes_UP"
      colnames(resumen_filtrado)[colnames(resumen_filtrado) == "Top_gen_DOWN"] <- "Top_10_Genes_DOWN"
    } else {
      resumen_filtrado <- bind_rows(lapply(names(lista_dge), function(ct) {
        d <- lista_dge[[ct]]
        if (is.null(d) || nrow(d) == 0) return(NULL)
        d_filt <- d %>% dplyr::filter(p_val_fdr < 0.05, direction == filtro_dir)
        if (nrow(d_filt) == 0) return(NULL)
        data.frame(Subtipo = ct, Total_DEGs = nrow(d_filt),
                   Top_10_Genes = paste(head(d_filt$gene, 10), collapse = ", "))
      }))
    }

    addWorksheet(wb, "Resumen")
    writeData(wb, "Resumen", resumen_filtrado)
    addStyle(wb, "Resumen", estilo_header, rows = 1,
             cols = 1:ncol(resumen_filtrado), gridExpand = TRUE)
    addStyle(wb, "Resumen", estilo_celda,
             rows = 2:(nrow(resumen_filtrado) + 1),
             cols = 1:ncol(resumen_filtrado), gridExpand = TRUE)
    setColWidths(wb, "Resumen", cols = 1:ncol(resumen_filtrado), widths = "auto")

    # Pestañas por subtipo
    for (ct in names(lista_dge)) {
      df_base <- lista_dge[[ct]]
      if (is.null(df_base) || nrow(df_base) == 0) next
      df_ct   <- df_base %>% dplyr::select(any_of(col_orden)) %>%
                 mutate(across(where(is.numeric), ~ round(.x, 6)))
      df_hoja <- if (filtro_dir == "ambos") df_ct else
                 df_ct %>% dplyr::filter(p_val_fdr < 0.05, direction == filtro_dir)
      if (is.null(df_hoja) || nrow(df_hoja) == 0) next

      hoja <- abreviar(ct)
      addWorksheet(wb, hoja)
      writeData(wb, hoja, df_hoja)
      addStyle(wb, hoja, estilo_header, rows = 1, cols = 1:ncol(df_hoja), gridExpand = TRUE)
      addStyle(wb, hoja, estilo_celda,
               rows = 2:(nrow(df_hoja) + 1), cols = 1:ncol(df_hoja), gridExpand = TRUE)

      if (filtro_dir == "ambos") {
        idx_up   <- which(df_hoja$p_val_fdr < 0.05 & df_hoja$avg_log2FC > 0) + 1
        idx_down <- which(df_hoja$p_val_fdr < 0.05 & df_hoja$avg_log2FC < 0) + 1
        if (length(idx_up)   > 0) addStyle(wb, hoja, estilo_up,   rows = idx_up,   cols = 1:ncol(df_hoja), gridExpand = TRUE)
        if (length(idx_down) > 0) addStyle(wb, hoja, estilo_down, rows = idx_down, cols = 1:ncol(df_hoja), gridExpand = TRUE)
      } else {
        estilo_color <- if (filtro_dir == "UP_HI") estilo_up else estilo_down
        addStyle(wb, hoja, estilo_color,
                 rows = 2:(nrow(df_hoja) + 1), cols = 1:ncol(df_hoja), gridExpand = TRUE)
      }
      freezePane(wb, hoja, firstRow = TRUE)
      setColWidths(wb, hoja, cols = 1:ncol(df_hoja), widths = "auto")
    }
    wb
  }

  archivos <- list(all  = paste0(base, "_all.xlsx"),
                   UP   = paste0(base, "_UP.xlsx"),
                   DOWN = paste0(base, "_DOWN.xlsx"))
  filtros  <- list(all = "ambos", UP = "UP_HI", DOWN = "DOWN_HI")

  for (nm in names(archivos)) {
    wb_tmp    <- construir_wb(filtros[[nm]])
    ruta_comp <- paste0(ruta_xlsx, archivos[[nm]])
    saveWorkbook(wb_tmp, ruta_comp, overwrite = TRUE)
    cat("Excel guardado:", ruta_comp, "\n")
  }
}
```

```{r guardar}
exportar_excel_dge(lista_dge_sinH9, resumen_sinH9,
                   rutas$sin_H9$xlsx, "DEGs_subtipos_HI_vs_Control_sinH9.xlsx")
```
## Heatmap

```{r heatmap}
# 1. Seleccionar los mejores genes marcadores (Top 10 por cada clúster)
# Filtramos los que tengan p_val_fdr < 0.05 y elegimos los 10 con mayor avg_log2FC
top10_genes <- lista_dge_sinH9 %>%
  bind_rows(.id = "Cluster") %>%
  filter(p_val_fdr < 0.05) %>%
  group_by(Cluster) %>%
  top_n(n = 10, wt = avg_log2FC) %>%
  pull(gene) %>%
  unique()

# 2. Hacer un "downsample" temporal de células para el gráfico
# Si pintamos miles de células el heatmap se vuelve negro y no se lee nada.
# Elegimos un máximo de 100 células por clúster al azar para que quede impecable.
seu_sub_plot <- subset(seu_noH9, max.cells.per.ident = 100)

# 3. Escalar los datos SOLO para los genes del top10 (esto calcula el Z-score automáticamente)
seu_sub_plot <- ScaleData(seu_sub_plot, features = top10_genes)

# 4. Generar el Heatmap con Z-score integrado
p_heatmap <- DoHeatmap(
  object = seu_sub_plot, 
  features = top10_genes, 
  size = 3.5,           # Tamaño de la letra de los genes
  draw.lines = TRUE,    # Separa visualmente los clústeres con barras arriba
  angle = 0             # Deja los nombres de los clústeres horizontales y legibles
) +
  # Tuneamos la escala de colores clásica: Azul (DOWN), Blanco (Media), Rojo (UP)
  scale_fill_gradient2(low = "#1F77B4", mid = "white", high = "#D62728", midpoint = 0, name = "Z-score") +
  theme(
    axis.text.y = element_text(size = 9, face = "italic"), # Genes en cursiva y legibles
    plot.title = element_text(size = 12, face = "bold", hjust = 0.5)
  )

# 5. Mostrar en el informe
print(p_heatmap)

# 6. Guardar automáticamente en tu carpeta en formato .jpg de alta calidad
nombre_archivo_hm <- "heatmap_top10_DEGs_monocitos.jpg"
ruta_final_hm <- file.path(ruta_base, nombre_archivo_hm)

ggsave(filename = ruta_final_hm, plot = p_heatmap, width = 10, height = 8, dpi = 300)
```

## Volcano plots — Sin H9

```{r volcano_sinH9, fig.height=5, fig.width=7, results='asis'}
make_volcano <- function(dge_df, titulo) {
  dge_plot <- dge_df %>%
    mutate(sig = p_val_fdr < 0.05,
           color_grp = case_when(sig & avg_log2FC >  0 ~ "UP HI",
                                 sig & avg_log2FC <  0 ~ "DOWN HI",
                                 TRUE                  ~ "ns"))
  top_lab <- dge_plot %>% filter(sig) %>% arrange(p_val_fdr) %>% head(12)

  ggplot(dge_plot, aes(x = avg_log2FC, y = -log10(p_val_fdr), color = color_grp)) +
    geom_point(alpha = 0.55, size = 1.2) +
    scale_color_manual(values = c("UP HI" = "#D62728", "DOWN HI" = "#1F77B4", "ns" = "grey70")) +
    geom_text_repel(data = top_lab, aes(label = gene), size = 2.8, max.overlaps = 20,
                    show.legend = FALSE) +
    geom_vline(xintercept = c(-1, 1), linetype = "dashed", color = "grey40", linewidth = 0.4) +
    geom_hline(yintercept = -log10(0.05), linetype = "dashed", color = "grey40", linewidth = 0.4) +
    labs(title = titulo, x = "avg log2 FC (HI vs Control)", y = "-log10(FDR)", color = "") +
    theme_classic(base_size = 10) +
    theme(plot.title = element_text(size = 10, face = "bold"))
}

for (ct in names(lista_dge_sinH9)) {
  cat(sprintf("\n### %s\n\n", ct))
  p_sin <- make_volcano(lista_dge_sinH9[[ct]])
  print(p_sin)
}

for (ct in names(lista_dge_sinH9)) {
  cat(sprintf("\n### %s\n\n", ct))
  
  # 1. Generar el gráfico en memoria
  p_sin <- make_volcano(lista_dge_sinH9[[ct]], titulo="")

  print(p_sin)
  
  # 3. GUARDADO AUTOMÁTICO: Limpiamos el nombre del tipo celular para el archivo
  nombre_archivo <- paste0("volcano_", gsub(" ", "_", ct), ".jpg")
  ruta_final <- file.path(ruta_base, nombre_archivo)
  
  # Guardamos cada volcán con las medidas exactas que te pide tu tutora
  ggsave(filename = ruta_final, plot = p_sin, width = 7, height = 5, dpi = 300)
}
```

---

# PASO 3 — Gene Ontology (GO BP) con reducción semántica

El enriquecimiento GO se ejecuta con **universo en cascada**: primero se usa el universo específico del subtipo (genes testados en ese DGE); si no produce términos significativos, se repite con todos los genes detectados en el dataset; si sigue sin resultados, se usa el genoma completo anotado. La columna `universo_usado` en los resultados indica qué universo produjo los términos.

```{r go_helpers}
# ── Función 1: enriquecimiento GO con universo configurable ──────────────────
run_go <- function(genes_input, universo_entrez = NULL,
                   fdr_cutoff = 0.05, etiqueta = "GO") {

  if (length(genes_input) == 0) {
    message("[", etiqueta, "] Sin genes de entrada."); return(NULL)
  }

  entrez_map <- suppressMessages(
    bitr(genes_input, fromType = "SYMBOL", toType = "ENTREZID", OrgDb = org.Hs.eg.db)
  )
  n_mapeados <- nrow(entrez_map)
  n_total    <- length(unique(genes_input))
  cat(sprintf("  [%s] Input: %d | Mapeados: %d | Descartados: %d\n",
              etiqueta, n_total, n_mapeados, n_total - n_mapeados))

  if (n_mapeados < 5) {
    message("  [", etiqueta, "] < 5 genes mapeados → GO omitido."); return(NULL)
  }

  ego <- enrichGO(
    gene          = entrez_map$ENTREZID,
    universe      = universo_entrez,   # NULL = genoma completo
    OrgDb         = org.Hs.eg.db,
    ont           = "BP",
    pAdjustMethod = "BH",
    pvalueCutoff  = fdr_cutoff,
    qvalueCutoff  = fdr_cutoff,
    readable      = TRUE
  )

  if (is.null(ego) || nrow(as.data.frame(ego)) == 0) {
    message("  [", etiqueta, "] Sin términos GO significativos."); return(NULL)
  }

  cat(sprintf("  [%s] Términos GO sig: %d\n", etiqueta, nrow(as.data.frame(ego))))
  ego
}

# ── Función 2: cascada de universos ──────────────────────────────────────────
# Intenta primero universo específico → dataset → genoma
run_go_cascada <- function(genes_input, universo_especifico_symbols,
                           genes_dataset_symbols,
                           fdr_cutoff = 0.05, etiqueta = "GO") {

  # Convertir universos a Entrez una sola vez
  univ_esp <- suppressMessages(
    bitr(universo_especifico_symbols, fromType = "SYMBOL", toType = "ENTREZID",
         OrgDb = org.Hs.eg.db)
  )$ENTREZID

  univ_ds  <- suppressMessages(
    bitr(genes_dataset_symbols, fromType = "SYMBOL", toType = "ENTREZID",
         OrgDb = org.Hs.eg.db)
  )$ENTREZID

  # 1. Universo específico del subtipo
  ego <- run_go(genes_input, universo_entrez = univ_esp, fdr_cutoff = fdr_cutoff,
                etiqueta = paste0(etiqueta, " [univ:especifico]"))
  if (!is.null(ego)) { attr(ego, "universo_usado") <- "especifico"; return(ego) }

  # 2. Universo: todos los genes del dataset
  cat(sprintf("  [%s] Sin resultados con universo específico → probando universo dataset\n",
              etiqueta))
  ego <- run_go(genes_input, universo_entrez = univ_ds, fdr_cutoff = fdr_cutoff,
                etiqueta = paste0(etiqueta, " [univ:dataset]"))
  if (!is.null(ego)) { attr(ego, "universo_usado") <- "dataset"; return(ego) }

  # 3. Sin restricción de universo (genoma completo anotado)
  cat(sprintf("  [%s] Sin resultados con universo dataset → probando genoma completo\n",
              etiqueta))
  ego <- run_go(genes_input, universo_entrez = NULL, fdr_cutoff = fdr_cutoff,
                etiqueta = paste0(etiqueta, " [univ:genoma]"))
  if (!is.null(ego)) attr(ego, "universo_usado") <- "genoma"
  ego
}

# ── Función 3: reducción semántica con rrvgo ─────────────────────────────────
reducir_go <- function(ego, umbral_sim = 0.7, etiqueta = "GO") {

  df_go <- as.data.frame(ego)
  if (nrow(df_go) == 0) return(NULL)

  sim_mat <- calculateSimMatrix(df_go$ID, orgdb = org.Hs.eg.db,
                                ont = "BP", method = "Rel")
  scores  <- setNames(-log10(df_go$p.adjust), df_go$ID)
  grupos  <- reduceSimMatrix(sim_mat, scores, threshold = umbral_sim,
                             orgdb = "org.Hs.eg.db")

  cat(sprintf("  [%s] Reducción: %d → %d términos representativos\n",
              etiqueta, nrow(df_go), length(unique(grupos$parentTerm))))

  df_go$parent_GO   <- grupos$parent[match(df_go$ID, grupos$go)]
  df_go$parent_term <- grupos$parentTerm[match(df_go$ID, grupos$go)]

  list(df_full    = df_go,
       df_reduced = df_go[df_go$ID == df_go$parent_GO, ],
       grupos     = grupos,
       sim_mat    = sim_mat)
}

# ── Función 4: bucle GO completo para un escenario ───────────────────────────
ejecutar_go <- function(lista_dge, genes_dataset, ruta_go, etiqueta_esc) {

  lista_go_out <- list()

  for (ct in names(lista_dge)) {

    dge_ct      <- lista_dge[[ct]]
    universo_ct <- dge_ct$gene   # genes testados en ese subtipo
    genes_up    <- dge_ct %>% filter(p_val_fdr < 0.05, avg_log2FC > 0) %>% pull(gene)
    genes_down  <- dge_ct %>% filter(p_val_fdr < 0.05, avg_log2FC < 0) %>% pull(gene)

    for (dir in c("UP", "DOWN")) {

      genes_dir <- if (dir == "UP") genes_up else genes_down
      etiq      <- paste0(gsub(" ", "_", ct), "_", dir, "_HI_", etiqueta_esc)
      dir_label <- ifelse(dir == "UP", "UP en HI", "DOWN en HI")

      ego <- run_go_cascada(genes_dir,
                            universo_especifico_symbols = universo_ct,
                            genes_dataset_symbols       = genes_dataset,
                            etiqueta = etiq)
      if (is.null(ego)) next

      universo_final <- attr(ego, "universo_usado")
      cat(sprintf("  ✓ [%s] Universo usado: %s\n", etiq, universo_final))

      res_red <- reducir_go(ego, umbral_sim = 0.7, etiqueta = etiq)
      if (is.null(res_red)) next

      # Añadir columna con el universo que produjo resultado
      res_red$df_full$universo_usado <- universo_final

      lista_go_out[[paste0(ct, "___", dir)]] <- res_red$df_full

      # ── Dotplot reducido (PDF + inline) ──────────────────────────────────
      ids_padres     <- res_red$df_reduced$ID
      ego_red        <- ego
      ego_red@result <- ego@result[ego@result$ID %in% ids_padres, ]
      n_show         <- min(20, nrow(ego_red@result))

      if (n_show > 0) {
        p_dot <- dotplot(ego_red, showCategory = n_show) +
          ggtitle(paste0("GO BP (", etiqueta_esc, ") — ", ct, " | ", dir_label,
                         " [universo: ", universo_final, "]")) +
          theme(plot.title = element_text(size = 9, face = "bold"),
                axis.text.y = element_text(size = 8))
        ggsave(paste0(ruta_go, "GO_", gsub(" ", "_", ct), "_", dir, "_dotplot.pdf"),
               p_dot, width = 13, height = max(5, n_show * 0.42 + 2))
        print(p_dot)
      }

      # ── Plot combinado UP+DOWN (solo cuando se acaben ambas direcciones) ──
      lista_go_out[[paste0(ct, "___", dir, "___ego_red")]] <- ego_red

      # ── Treemap (PDF) ────────────────────────────────────────────────────
      pdf(paste0(ruta_go, "GO_", gsub(" ", "_", ct), "_", dir, "_treemap.pdf"),
          width = 12, height = 8)
      treemapPlot(res_red$grupos)
      dev.off()
    }

    # ── Plot combinado UP + DOWN en un mismo gráfico ──────────────────────
    key_up   <- paste0(ct, "___UP___ego_red")
    key_down <- paste0(ct, "___DOWN___ego_red")

    if (!is.null(lista_go_out[[key_up]]) && !is.null(lista_go_out[[key_down]])) {

      ego_up_red   <- lista_go_out[[key_up]]
      ego_down_red <- lista_go_out[[key_down]]

      df_up   <- as.data.frame(ego_up_red)   %>% mutate(direction = "UP en HI")
      df_down <- as.data.frame(ego_down_red) %>% mutate(direction = "DOWN en HI")
      df_comb <- bind_rows(df_up, df_down) %>%
        mutate(direction = factor(direction, levels = c("UP en HI", "DOWN en HI")),
               GeneRatio_num = sapply(GeneRatio, function(x) {
                 nums <- as.numeric(strsplit(x, "/")[[1]]); nums[1] / nums[2]
               }))

      p_comb <- ggplot(df_comb,
                       aes(x = GeneRatio_num, y = reorder(Description, GeneRatio_num),
                           size = Count, color = p.adjust)) +
        geom_point(alpha = 0.85) +
        facet_wrap(~ direction, scales = "free_y") +
        scale_color_gradient(low = "#D62728", high = "#AAAAAA",
                             name = "FDR") +
        scale_size_continuous(name = "Gene count", range = c(2, 8)) +
        labs(title = paste0("GO BP (reducido) — ", ct, " | sinH9"),
             x = "Gene Ratio", y = NULL) +
        theme_bw(base_size = 10) +
        theme(plot.title    = element_text(size = 10, face = "bold"),
              axis.text.y   = element_text(size = 10),
              strip.text    = element_text(face = "bold"))

      print(p_comb)
      ggsave(paste0(ruta_go, "GO_", gsub(" ", "_", ct), "_UP_DOWN_combinado.jpg"),
             p_comb, width = 12, height = max(5, nrow(df_comb) * 0.3 + 3))
    }

    # Limpiar claves auxiliares de ego_red (no necesarias en el Excel)
    lista_go_out[[key_up]]   <- NULL
    lista_go_out[[key_down]] <- NULL
  }

  lista_go_out
}
```

## GO — Sin H9

```{r go_sin_H9, fig.height=7, fig.width=13}
lista_go_sinH9 <- ejecutar_go(lista_dge_sinH9,
                              genes_dataset  = genes_dataset_noH9,
                              ruta_go        = rutas$sin_H9$go,
                              etiqueta_esc   = "sinH9")
```

## Exportar Excel GO — Sin H9

```{r export_excel_go}
exportar_excel_go <- function(lista_go, ruta_xlsx, nombre_archivo) {

  estilo_header_go <- createStyle(fontColour = "#FFFFFF", fgFill = "#1E6B3A",
                                  halign = "CENTER", textDecoration = "Bold",
                                  border = "TopBottomLeftRight")
  estilo_padre <- createStyle(fgFill = "#D6F0DC", border = "TopBottomLeftRight",
                              textDecoration = "Bold")
  estilo_hijo  <- createStyle(fgFill = "#FFFFFF", border = "TopBottomLeftRight")

  wb_go <- createWorkbook()

  resumen_go <- bind_rows(lapply(names(lista_go), function(nm) {
    partes <- strsplit(nm, "___")[[1]]
    df     <- lista_go[[nm]]
    data.frame(
      Subtipo          = partes[1],
      Direccion        = partes[2],
      Universo_usado   = if ("universo_usado" %in% colnames(df))
                           unique(df$universo_usado)[1] else NA_character_,
      Terminos_totales = nrow(df),
      Terminos_padres  = sum(df$ID == df$parent_GO, na.rm = TRUE)
    )
  }))

  addWorksheet(wb_go, "Resumen_GO")
  writeData(wb_go, "Resumen_GO", resumen_go)
  addStyle(wb_go, "Resumen_GO", estilo_header_go,
           rows = 1, cols = 1:ncol(resumen_go), gridExpand = TRUE)
  setColWidths(wb_go, "Resumen_GO", cols = 1:ncol(resumen_go), widths = "auto")

  col_go <- c("ID", "Description", "parent_GO", "parent_term", "universo_usado",
              "GeneRatio", "BgRatio", "pvalue", "p.adjust", "Count", "geneID")

  for (nm in names(lista_go)) {
    partes  <- strsplit(nm, "___")[[1]]
    hoja_go <- paste0(substr(gsub("[^A-Za-z0-9]", "", partes[1]), 1, 22), "_", partes[2])

    addWorksheet(wb_go, hoja_go)

    df_hoja <- lista_go[[nm]] %>%
      dplyr::select(any_of(col_go)) %>%
      arrange(parent_term, p.adjust) %>%
      mutate(across(where(is.numeric), ~ round(.x, 6)))

    writeData(wb_go, hoja_go, df_hoja)
    addStyle(wb_go, hoja_go, estilo_header_go,
             rows = 1, cols = 1:ncol(df_hoja), gridExpand = TRUE)

    df_orig   <- lista_go[[nm]] %>% dplyr::select(any_of(col_go)) %>%
                 arrange(parent_term, p.adjust)
    idx_padre <- which(df_orig$ID == df_orig$parent_GO) + 1
    idx_hijo  <- setdiff(2:(nrow(df_hoja) + 1), idx_padre)

    if (length(idx_padre) > 0)
      addStyle(wb_go, hoja_go, estilo_padre,
               rows = idx_padre, cols = 1:ncol(df_hoja), gridExpand = TRUE)
    if (length(idx_hijo) > 0)
      addStyle(wb_go, hoja_go, estilo_hijo,
               rows = idx_hijo, cols = 1:ncol(df_hoja), gridExpand = TRUE)

    setColWidths(wb_go, hoja_go, cols = 1:ncol(df_hoja), widths = "auto")
  }

  ruta_completa <- paste0(ruta_xlsx, nombre_archivo)
  saveWorkbook(wb_go, ruta_completa, overwrite = TRUE)
  cat("Excel GO guardado en:", ruta_completa, "\n")
}

exportar_excel_go(lista_go_sinH9, rutas$sin_H9$xlsx,
                  "GO_BP_subtipos_HI_vs_Control_sinH9.xlsx")
```

---

# Resumen de archivos generados

```{r resumen_archivos}
cat("── Sin H9 ───────────────────────────────────────────────────\n")
cat("Excel:\n"); cat(list.files(rutas$sin_H9$xlsx, pattern = "\\.xlsx$"), sep = "\n")
cat("\nPDFs GO:\n"); cat(list.files(rutas$sin_H9$go, pattern = "\\.pdf$"), sep = "\n")
cat("────────────────────────────────────────────────────────────\n")
```
